ACORDAO-COMPLETO-2475170

ACÓRDÃO 8686/2021 ATA 20/2021 - PRIMEIRA CÂMARA

VISTA, relatada e discutida esta tomada de contas especial instaurada pela Fundação Nacional de Saúde - Funasa em decorrência da não comprovação da regular aplicação dos recursos federais repassados por meio de convênio para o Município de Araçagi/PB executar sistema de abastecimento de água.
	ACORDAM os Ministros do Tribunal de Contas da União, reunidos em sessão da 1ª Câmara, ante as razões expostas pelo Relator e com fundamento nos arts. 1º, inciso I; 12, §3º; 16, inciso III, alíneas "b" e "c", §2º, alínea "b", e §3º; 19; 23, inciso III, alínea "a"; 26; 28, inciso II; da Lei 8.443/1992 c/c os arts. 209, §7º; 214, inciso III, alínea "a"; art. 217, §§ 1º e 2º, do Regimento Interno, em: 
9.1.  considerar revéis Gima Construções e Incorporações Ltda. e Onildo Câmara Filho; 
9.2.  rejeitar as alegações de defesa apresentadas por José Alexandrino Primo;
9.3. excluir Onildo Câmara Filho da presente relação processual;
	9.4. julgar irregulares as contas de Gima Construções e Incorporações Ltda. e José Alexandrino Primo, condenando-os ao pagamento das importâncias a seguir especificadas, atualizadas monetariamente e acrescidas dos juros de mora, calculadas a partir das datas discriminadas até a data da efetiva quitação do débito, fixando-lhes o prazo de quinze dias, para que comprovem, perante o Tribunal, o recolhimento das referidas quantias aos cofres da Fundação Nacional de Saúde:  
	Gima Construções e Incorporações Ltda. em solidariedade com José Alexandrino Primo 
	Data de Ocorrência
	Valor Histórico (R$) 

	25/01/2007
	40.588,53

José Alexandrino Primo, individualmente
	Data de Ocorrência
	Valor Histórico (R$) 

	12/12/2006
	12.255,07

	14/12/2006
	189,80

	24/01/2007
	208,78

	25/01/2007
	17.682,64

	9.5. autorizar, desde logo, a cobrança judicial das dívidas, caso não atendidas as notificações;
	9.6. autorizar, desde logo, se requerido, parcelamento das dívidas em até trinta e seis parcelas, incidindo, sobre cada parcela, corrigida monetariamente, os correspondentes acréscimos legais, fixando-lhe o prazo de quinze dias, a contar do recebimento da notificação, para comprovar, perante o Tribunal, o recolhimento da primeira parcela, e de trinta dias, a contar da parcela anterior, para comprovar os recolhimentos das demais parcelas, devendo incidir, sobre cada valor mensal, atualizado monetariamente, os juros de mora devidos, no caso do débito, na forma prevista na legislação em vigor, alertando os responsáveis de que a falta de comprovação do recolhimento de qualquer parcela importará o vencimento antecipado do saldo devedor; e
	9.7. informar acerca desta deliberação à Procuradoria da República no Estado da Paraíba, à Fundação Nacional de Saúde e aos responsáveis, com a informação de que o Relatório e o Voto que a fundamentam estão disponíveis para a consulta no endereço www.tcu.gov.br/acordaos.

Tomada de contas especial instaurada pela Fundação Nacional de Saúde em decorrência da não comprovação da regular aplicação dos recursos federais repassados por meio de convênio para execução de sistema de abastecimento de água.

Primeira Câmara

Município de Araçagi/PB

3. Responsáveis: Gima Construções e Incorporações Ltda. (07.354.610/0001-32); José Alexandrino Primo (XXX.422.604-XX); Onildo Câmara Filho (XXX.087.744-XX)

13.1. Ministros presentes: Walton Alencar Rodrigues (Presidente), Benjamin Zymler, Vital do Rêgo e Jorge Oliveira (Relator).
13.2. Ministro-Substituto presente: Augusto Sherman Cavalcanti.

JORGE OLIVEIRA

Inicio este relatório com a reprodução da instrução elaborada no âmbito da Secretaria de Controle Externo de Tomada de Contas Especial -SecexTCE (peça 101) , que contou com a anuência de seus dirigentes (peças 102 e 103) :
"INTRODUÇÃO
Cuidam os autos de tomada de contas especial instaurada pela Fundação Nacional de Saúde em desfavor de José Alexandrino Primo (CPF: XXX.422.604-XX) , prefeito de Araçagi/PB (gestão: 2005-2008) , e Gima-Construções e Incorporações Ltda. (CNPJ: 07.354.610/0001-32) , em razão da não comprovação da regular aplicação dos recursos repassados por meio do Convênio CV 2120/05, registro Siafi 556369 (peça 7) , que tinha por objeto ações envolvendo a execução de sistema de abastecimento de água.
HISTÓRICO
Em 19/06/2017, com fundamento na IN/TCU 71/2012, alterada pela IN/TCU 76/2016 e DN/TCU 155/2016, o dirigente da Fundação Nacional de Saúde autorizou a instauração da tomada de contas especial (peça 1) . O processo foi registrado no sistema e-TCE com o número 613/2017.
O Convênio CV 2120/05, registro Siafi 556369, foi firmado no valor de R$ 154.639,20, sendo R$ 150.000,00 à conta do concedente e R$ 4.639,20 referentes à contrapartida do convenente (peça 7) . Teve vigência de 19/12/2005 a 13/07/2011 (peça 17) , com prazo para apresentação da prestação de contas em 11/09/2011. Os repasses efetivos da União totalizaram R$ 120.000,00 (peças 18 e 19) , e foram creditados na conta vinculada em duas parcelas de R$ 60.000,00, nos dias 06/11/2006 e 18/01/2007 (peça 31, p. 97 e 98) .
A Funasa realizou visita técnica ao município em 13/12/2011, atestando a execução de apenas 16,62% do objeto, porém sem etapa útil (peça 48) .
A prestação de contas e complementações enviadas foram analisadas por meio do documento constante na peça 49, 64 e 66.
	O fundamento para a instauração da Tomada de Contas Especial, conforme consignado na matriz de responsabilização elaborada pelo tomador de contas, foi a constatação da seguinte irregularidade: 
Não comprovação da boa e regular aplicação dos recursos recebidos da União, por meio do convênio nº 2120/2005, celebrado entre o órgão Fundação Nacional de Saúde-FUNASA e a prefeitura do município de Araçagi/PB. Não consecução dos objetivos pactuados.
Os responsáveis arrolados na fase interna foram devidamente comunicados e, diante da ausência de justificativas suficientes para elidir a irregularidade e da não devolução dos recursos, instaurou-se a tomada de contas especial.
	No relatório (peça 66) , o tomador de contas concluiu que o prejuízo importaria no valor original de R$ 70.924,82, imputando-se a responsabilidade a Gima-Construções e Incorporações Ltda., na condição de contratado, e José Alexandrino Primo, na condição de gestor dos recursos. 
	Em 19/02/2019, a Controladoria-Geral da União emitiu o relatório de auditoria (peça 67) , em concordância com o relatório do tomador de contas. O certificado de auditoria e o parecer do dirigente do órgão de controle interno concluíram pela irregularidade das presentes contas (peças 68 e 69) .
	Em 10/04/2019, o ministro responsável pela área atestou haver tomado conhecimento das conclusões contidas no relatório e certificado de auditoria, bem como do parecer conclusivo do dirigente do órgão de controle interno, manifestando-se pela irregularidade das contas, e determinou o encaminhamento do processo ao Tribunal de Contas da União (peça 70) .
Uma vez remetidos os autos a este Tribunal para fins de apreciação e julgamento, em sede de instrução preliminar (peça 73) , a análise dos pressupostos de procedibilidade previstos na IN/TCU 71/2012 verificou que não havia óbices preliminares que impedissem o prosseguimento desta tomada de contas especial, uma vez que não se configurou o transcurso de mais de dez anos entre o fato gerador e a primeira notificação válida dos responsáveis pela autoridade administrativa competente. Verificou-se, ainda, que o valor atualizado do débito apurado (sem juros) em 01/01/2017 era superior ao valor mínimo de alçada vigente nesta Corte de Contas. Por fim, foi encontrado débito imputável aos responsáveis em outros processos no Tribunal.
Na sequência procedeu-se ao exame técnico dos elementos fáticos e jurídicos relacionados ao feito, com vistas a propiciar o estabelecimento de parâmetros processuais objetivos para a adequada apuração dos fatos, identificação dos responsáveis e quantificação do dano para fins de ressarcimento, nos seguintes termos (peça 73, p. 3-4) :
17. De acordo com as informações constantes dos autos, do total de R$ 180.000,00 previstos para a consecução do objeto do Convênio 2120/07, houve o efetivo repasse de R$ 120.000,00 de recursos federais para o Município de Araçagi/PB, mediante duas parcelas, creditadas na conta vinculada em 06/11/2006 e 18/01/2007.
18. O convenente executou despesas no valor de R$ 70.924,82, tendo sido apresentadas as Notas Fiscais nº 103, de 12/12/2006, e nº 008, de 25/01/2007, emitidas pela empresa Gima Construções e Incorporações Ltda., nos valores de R$ 12.653,65 e R$ 58.271,17, respectivamente (peças 23 e 30, p. 2-3) .
19. A prestação de contas parcial foi apresentada em 06/09/2007 (peça 29) , tendo o prefeito sucessor apresentado a prestação de contas final em 09/06/2014 (peça 40) , mediante a qual informa ter promovido a devolução do valor de R$ 75.349,86 (peças 27 e 31, p. 1) , referente ao saldo da conta vinculada e ao montante apurado em aplicação financeira (R$ 49.075,18 + R$ 26.274,68) . 
20. Sob o ponto de vista técnico, a Funasa constatou na vistoria realizada em 13/12/2011 (peça 48) a execução apenas parcial do reservatório elevado com capacidade de 70m3 e a não execução dos itens adutora e captação, não tendo a entidade constatado a execução física da rede de distribuição e ligações domiciliares. Diante disso, a concedente concluiu que a execução física teria alcançado o percentual de apenas 16,62%, porém sem etapa útil.
21. A jurisprudência do TCU é assente no sentido de que o atingimento dos objetivos do convênio é essencial para a análise da boa e regular aplicação dos recursos federais transferidos (Acórdão 4024/2010-TCU-Segunda Câmara, Min. Augusto Sherman) , bem assim de que a execução parcial de objetos de convênios em que reste consignada a imprestabilidade do que foi edificado para o atingimento da meta ajustada implica débito em valor integral (Acórdão 494/2016-TCU-Primeira Câmara, Min. André de Carvalho; 2.812/2017, Min. Weder de Oliveira; Acórdão 11.571/2018, Min. Benjamin Zymler) .
22. Além disso, entende esta Corte de Contas que é pessoal a responsabilidade do gestor pela comprovação da boa e regular aplicação dos recursos captados sob a custódia do poder público federal, submetendo todo aquele que arrecada, utiliza ou gerencia esses recursos públicos ao dever de demonstrar o correto emprego dos valores federais, nos termos dos arts. 70, parágrafo único, e 37, caput, da Constituição de 1988 e do art. 93 do Decreto-Lei nº 200, de 25 de fevereiro de 1967 (Acórdão 1194/2009-TCU-Primeira Câmara, Min. Valmir Campelo; Acórdão 3991/2015-TCU-Primeira Câmara, Min. Weder de Oliveira; Acórdão 27/2004-TCU-Segunda Câmara, Min. Ubiratan Aguiar; Acórdão 6.235/2013, Min. André de Carvalho; Acórdão 3223/2017-TCU-Segunda Câmara, Min. Marcos Bemquerer; Acórdão 11/1997-TCU-Plenário, Min. Iran Saraiva; e Acórdão 997/2015-TCU-Plenário, Min. Benjamin Zymler) .
23. Por esse prisma, a ausência de elementos suficientes para demonstrar a boa e regular aplicação dos aludidos recursos públicos dá ensejo à presunção legal de dano ao erário, em face das evidências de desvio dos correspondentes recursos, diante do que a responsabilidade nos autos deve recair sobre o prefeito José Alexandrino Primo, na condição de signatário da avença e gestor dos recursos transferidos ao Município de Araçagi/PB por meio do Convênio 2120/05.
24. A partir dessas considerações, será proposta a citação do prefeito José Alexandrino Primo pelo valor correspondente às despesas incorridas pelo Município de Araçagi/PB, no total de R$ 70.924,82, a contar dos respectivos pagamentos (peça 30, p. 2/3) , conforme apontado a seguir, dado que a restituição do valor de R$ 75.349,86 englobou o saldo da conta vinculada e o montante apurado em aplicação financeira. 
	Data
	Valor (R$) 

	12/12/2006
	12.255,07

	14/12/2006
	189,80

	24/01/2007
	208,78

	25/01/2007
	58.271,17

25. Além disso, será proposta a citação solidária da empresa Gima-Construções e Incorporações Ltda. pelo valor de R$ 40.588,53, referente à diferença entre os pagamentos recebidos pela empresa, no total de R$ 70.924,82 (notas fiscais 103 e 008, peças 23 e 30, p. 3-4) , e o percentual físico efetivamente atestado pela Funasa, no valor de R$ 30.336,29 (peça 48) , com atualização a contar de 25/01/2007, data do segundo pagamento realizado (peça 30, p. 3) . 
Em vista do exame técnico realizado, foi proposta a citação dos responsáveis José Alexandrino Primo, prefeito de Araçagi/PB (gestão 2005-2008) , e Gima-Construções e Incorporações Ltda., nos seguintes termos:
a) realizar a citação dos responsáveis a seguir indicados, com fundamento nos arts. 10, § 1º, 12, incisos I e II, e 16, § 2º, alínea 'b', da Lei nº 8.443/1992, c/c os arts. 202, incisos I e II, e 209, § 5º, do RITCU, para que, no prazo de 15 (quinze) dias, em decorrência das condutas praticadas, apresentem alegações de defesa e/ou recolham, aos cofres especificados, as quantias abaixo indicadas, atualizadas monetariamente a partir das respectivas datas até o efetivo recolhimento, na forma da legislação em vigor, que geraram a irregularidade demonstrada a seguir:
Irregularidade: dano ao erário decorrente da execução de apenas 16,62% do objeto do Convênio nº 2120/2005, sem alcance de etapa útil.
Dispositivos violados: Constituição Federal, arts. 37, caput, e 70, parágrafo único; Lei nº  8.666/1993, art. 3º; Decreto-Lei nº 200/1967, art. 93; Decreto nº 93.872/1986, art. 66.
Responsáveis solidários: José Alexandrino Primo (CPF: XXX.422.604-XX) , prefeito de Araçagi/PB (gestão 2005-2008) e Gima-Construções e Incorporações Ltda. (CNPJ: 07.354.610/0001-32) , empresa contratada.
	Data de Ocorrência
	Valor Histórico (R$) 

	25/01/2007
	40.588,53

Cofre credor: Fundação Nacional de Saúde.
Responsável 1: José Alexandrino Primo (CPF: XXX.422.604-XX) , prefeito de Araçagi/PB (gestão 2005-2008) .
Conduta: realizar pagamentos no valor de R$ 70.924,82, quando o total executado alcançou o montante de apenas R$ 30.336,29.
Nexo de causalidade: o pagamento de valores a maior do que o montante efetivamente executado resultou em prejuízo ao erário correspondente à diferença entre o montante pago e o valor executado.
Culpabilidade: não há excludentes de ilicitude, de culpabilidade e de punibilidade; é razoável supor que o responsável tinha consciência da ilicitude de sua conduta; era exigível conduta diversa da praticada, qual seja, realizar pagamentos apenas em regular consonância com as obras e serviços efetivamente executados e aprovados.
Responsável 2: Gima-Construções e Incorporações Ltda. (CNPJ: 07.354.610/0001-32) , empresa contratada.
Conduta: receber, no âmbito do Convênio 2120/05, pagamentos no valor de R$ 70.924,82, quando o total executado alcançou o montante de apenas R$ 30.336,29.
Nexo de causalidade: o recebimento de pagamentos a maior do que o montante efetivamente executado resultou em prejuízo ao erário correspondente à diferença entre o montante pago e o valor executado.
Culpabilidade: não há excludentes de ilicitude, de culpabilidade e de punibilidade; é razoável supor que o representante legal da empresa tinha consciência da ilicitude de sua conduta; era exigível conduta diversa da praticada, qual seja, receber apenas os pagamentos em regular consonância com as obras e serviços efetivamente executados e aprovados.
Responsável individual: José Alexandrino Primo (CPF: XXX.422.604-XX) , prefeito de Araçagi/PB (gestão 2005-2008) .
	Data de Ocorrência
	Valor Histórico (R$) 

	12/12/2006
	12.255,07

	14/12/2006
	189,80

	24/01/2007
	208,78

	25/01/2007
	17.682,64

Cofre credor: Fundação Nacional de Saúde.
Conduta: executar apenas parcialmente o objeto do Convênio 2120/05, sem alcance de etapa útil, e realizar pagamentos no valor de R$ 70.924,82, quando o total executado alcançou o montante de apenas R$ 30.336,29.
Nexo de causalidade: a execução de apenas parte do objeto do Convênio 2120/05 resultou na impossibilidade de aproveitamento da parcela executada, e, consequentemente, em prejuízo ao erário correspondente ao valor integral repassado.
Culpabilidade: não há excludentes de ilicitude, de culpabilidade e de punibilidade; é razoável supor que o responsável tinha consciência da ilicitude de sua conduta; era exigível conduta diversa da praticada, qual seja, adotar todas as providências necessárias à adequada execução do objeto do Convênio 2120/05 e realizar apenas os pagamentos em regular consonância com as obras e serviços efetivamente executados e aprovados.
Em cumprimento ao pronunciamento da unidade técnica em 09/03/2020 (peça 75) , foi efetuada citação dos responsáveis, nos seguintes moldes:
 Gima-Construções e Incorporações Ltda. - promovida a citação da empresa na pessoa do sócio administrador, Gilberto de Sousa Rodrigues, conforme delineado adiante:
	Comunicação: Ofício 8370/2020 - Seproc (peça 78) 
Data da Expedição: 30/03/2020
Data da Ciência: 14/05/2020 (peça 81) 
Observação: Ofício enviado para o endereço do responsável, conforme pesquisa na base de dados no sistema da Receita Federal, custodiada pelo TCU (peça 77) 
Fim do prazo para a defesa: 29/05/2020

 José Alexandrino Primo - promovida a citação do responsável, conforme delineado adiante:
	Comunicação: Ofício 8369/2020 - Seproc (peça 79) 
Data da Expedição: 30/03/2020
Data da Ciência: 17/04/2020 (peça 80) 
Observação: Ofício enviado para o endereço do responsável, conforme pesquisa na base de dados no sistema da Receita Federal, custodiada pelo TCU (peça 76) 
Fim do prazo para a defesa: 04/05/2020

Transcorrido o prazo regimental, a empresa Gima-Construções e Incorporações Ltda. permaneceu silente. Por outro lado, o responsável José Alexandrino Primo apresentou defesa por meio do expediente lançado à peça 83.
Da defesa apresentada por José Alexandrino Primo
O responsável apresentou defesa por meio de procurador regularmente constituído (peça 83) .
A defesa alega que: i) o ajuste foi executado conforme o plano de trabalho durante o seu primeiro mandato (2005-2008) ; ii) a execução do ajuste foi paralisada na gestão do seu sucessor; iii)  havia numerário suficiente na conta vinculada para a conclusão do ajuste por seu sucessor, sendo R$ 49.075,18 de recursos federais e R$ 26.274,68 de atualização monetária; iv) procurou dar prosseguimento à execução do ajuste quando reassumiu o cargo (2013-2016) ; v) foi impedido de dar continuidade devido ao abandono da obra pela empresa contratada; vi) devolveu o saldo da conta vinculada aos cofres federais em 09/06/2014, no montante de R$ 75.349,86; vii) apresentou a prestação de contas final do ajuste; viii)  custeou com recursos próprios a perfuração de poço artesiano e a interligação do poço com a caixa d'água existente, após ser notificado pela Funasa sobre o ateste de apenas 16,62% do objeto; ix)  solicitou à Funasa, sem êxito, vistoria in loco após as aludidas intervenções.
Ao final, a defesa formulou pedido para que o Tribunal: i) determine à Funasa a realização das diligências necessárias para comprovação dos fatos alegados; ii) suspenda o prazo do presente procedimento até o retorno da normalidade administrativa, alterada em virtude da Covid-19; e iii)  devolva o prazo para apresentação de novos documentos.
Da submissão do pleito à consideração do Ministro Relator
O pleito foi submetido à consideração da Ministra Relatora, após a constatação de que o pedido formulado pelo responsável não encontrava amparo na delegação de competência outorgada à unidade técnica responsável pela análise do pedido.
Tendo em vista o conteúdo do pedido de prorrogação de prazo apresentado pelo responsável José Alexandrino Primo, a Relatora do feito, Ministra Ana Arraes, decidiu (peça 86) :
a) indeferir o pedido de José Alexandrino Primo de realização de diligências por este Tribunal com o objetivo de comprovar suas alegações e de suspensão do processo, concedendo-lhe, no entanto, novo prazo de 30 dias a fim de que complemente sua defesa e junte os documentos que entender pertinentes para fundamentá-la;
b) determinar a citação solidária de Onildo Câmara Filho para que, no prazo de 15 dias, apresente alegações de defesa e/ou recolha aos cofres da Funasa o débito quantificado no processo sob a responsabilidade de José Alexandrino Primo, em face da não comprovação da boa e regular aplicação dos recursos federais, configurada pela omissão no dever de prestar contas e pela não execução do objeto do Convênio 2.120/2005 durante seu mandato, o que ensejou o não alcance das finalidades do ajuste;
c) determinar à Secretaria de Controle Externo de Tomada de Contas Especial - SecexTCE que, previamente à execução da medida saneadora indicada na alínea interior, reinstrua o processo com as informações necessárias à efetivação dessa medida, inclusive elaboração de nova matriz de responsabilização;
d) dar ciência deste despacho ao responsável José Alexandrino Primo.
Por oportuno, registre-se que os fundamentos fáticos e jurídicos que apoiam a decisão da relatora foram aduzidos nos seguintes termos:
4.  No que diz respeito à suspensão dos prazos processuais em decorrência da pandemia, observa-se que a Portaria - TCU 71/2020 prorrogou essa suspensão até 20/5/2020, de forma que não há mais fundamento na norma para deferimento do pedido.
5.	Quanto à realização de diligências, a jurisprudência apregoa que não compete ao TCU determinar, a pedido de responsável, a realização de diligências para a obtenção de provas, por constituir obrigação da parte fornecer os elementos que entender necessários para a sua defesa, como, por exemplo, a juntada dos resultados de perícias feitas por particulares ou em processos judiciais (arts. 70, parágrafo único, da Constituição de 1888, 93 do Decreto-lei 200/1967 e 66 do Decreto 93.872/1986) .
6.	Todavia, em vista da possibilidade de o responsável ter efetivamente encontrado dificuldades no acesso a documentos, é pertinente, em homenagem aos princípios da ampla defesa e do contraditório, conceder-lhe novo prazo para complementação de sua defesa.
7.	Adicionalmente, pelo teor das alegações de defesa juntadas, cabe efetuar a citação solidária do prefeito sucessor, Onildo Câmara Filho, diante da i) afirmativa de que os recursos foram mantidos na conta bancária específica durante o período do seu mandato (2009-2012) sem que fossem adotadas providências para a continuidade da execução da obra objeto do convênio; e ii) verificação de que a vigência do convênio (13/7/2011) e o prazo para a prestação de contas (11/9/2011) encerraram-se durante esse período.
8.	Essas ocorrências apontam para a existência de nexo de causalidade entre o dano ao erário e a omissão do prefeito sucessor em dar seguimento à execução ajuste e em prestar as devidas contas.
9.	Note-se que, no expediente à peça 41, o ex-prefeito Onildo Câmara Filho reconheceu que não houve a execução nem pagamentos referentes ao convênio durante seu mandato. E a paralisação da obra foi constatada em vistoria in loco realizada pela Funasa em fevereiro de 2012 (peça 48) .
10.	Além disso, registre-se que não transcorreu prazo superior a 10 anos desde o fato gerador do débito sem que tenha ocorrido a notificação do prefeito sucessor pela autoridade administrativa competente (art. 6º, inciso II, c/c o art. 19 da Instrução Normativa - TCU 71/2012, modificada pela Instrução Normativa - TCU 76/2016) , consoante os documentos às peças 38-39.
Do cumprimento das determinações proferidas pela Relatora
Em cumprimento à determinação da Relatora, procedeu-se à reinstrução do feito, cujos exame técnico e proposta de encaminhamento foram lançados à peça 87 nestes termos:
EXAME TÉCNICO
Conforme o Despacho da Relatora (peça 86) , há indícios de que a omissão do prefeito sucessor, Sr. Onildo Câmara Filho, em dar prosseguimento à obra, embora contasse com recursos disponíveis em conta e prazo de vigência em andamento do convênio em questão, tenha nexo causal com o prejuízo, ou seja, a imprestabilidade da obra paralisada sem alcance útil.
Na instrução inicial, foi proposta a citação do prefeito antecessor e da empresa executora para restituição do débito relativo à parcela paga à empresa sem a contraprestação em serviços.
Esse débito não deve fazer parte da citação do prefeito sucessor, tendo em vista que foi causado totalmente em mandato anterior ao seu e sem nenhuma participação sua.
Na referida instrução, foi proposta, ainda, citação individual do prefeito antecessor para restituição do restante dos valores pagos, não inclusos na citação solidária com a empresa, haja vista que, por conta da paralisação, houve imprestabilidade da parcela executada, não havendo qualquer alcance social.
A citação do prefeito sucessor deve ser em solidariedade com o antecessor no que se refere à essa parcela acima referida, pois a sua omissão resultou no mesmo débito, ou seja, a parcela executada com contraprestação de serviços mas que não obteve utilidade por conta da paralisação.
Considerando o item 'd' da decisão da Relatora do processo, deve-se notificar o Sr. José Alexandrino Primo sobre o Despacho que consta da peça 86, informando-o, ainda, que a Dívida 2, constante da citação de que tratou o OFÍCIO 8369/2020-TCU/Seproc, passa a ser em solidariedade com o Sr. Onildo Câmara Filho (CPF XXX.087.744-XX) .
PROPOSTA DE ENCAMINHAMENTO
Diante do exposto, submetem-se os autos à consideração superior, propondo:
a) realizar a citação do Sr. Onildo Câmara Filho (CPF XXX.087.744-XX) , com fundamento nos arts. 10, § 1º, 12, incisos I e II, e 16, § 2º, alínea 'b', da Lei nº 8.443/1992, c/c os arts. 202, incisos I e II, e 209, § 5º, do RITCU, para que, no prazo de 15 (quinze) dias, em decorrência das condutas praticadas, apresente alegações de defesa e/ou recolha, aos cofres especificados, as quantias abaixo indicadas, atualizadas monetariamente a partir das respectivas datas até o efetivo recolhimento, na forma da legislação em vigor, que geraram a irregularidade demonstrada a seguir:
Irregularidade: Dano ao erário decorrente da execução de apenas 16,62% do objeto do Convênio nº 2120/2005, sem alcance de etapa útil
Responsáveis solidários: José Alexandrino Primo (CPF: XXX.422.604-XX) , prefeito de Araçagi/PB (gestão 2005-2008) - já citado conforme o Ofício 8.369/2020 - e Sr. Onildo Câmara Filho (CPF XXX.087.744-XX) .
	Data de Ocorrência
	Valor Histórico (R$) 

	12/12/2006
	12.255,07

	14/12/2006
	189,80

	24/01/2007
	208,78

	25/01/2007
	17.682,64

Cofre credor: Fundação Nacional de Saúde.
Conduta: deixar de dar continuidade à obra objeto do Convênio 2120/05, quando havia recursos disponíveis e prazo de vigência em andamento.
Nexo de causalidade: a omissão em dar continuidade à obra objeto do Convênio 2120/05, apesar de haver recursos e prazo disponíveis, resultou na impossibilidade de aproveitamento da parcela executada, e, consequentemente, em prejuízo ao erário correspondente ao valor utilizado na execução da parcela imprestável da obra (descontado o valor relativo ao pagamento à empresa sem contraprestação em execução e obra) .
Culpabilidade: não há excludentes de ilicitude, de culpabilidade e de punibilidade; é razoável supor que o responsável tinha consciência da ilicitude de sua conduta; era exigível conduta diversa da praticada, qual seja, dar continuidade à obra objeto do Convênio 2120/05 de forma a dar-lhe funcionalidade e alcance social.
b) informar ao responsável que, caso venha a ser condenados pelo Tribunal, os débitos ora apurados serão acrescidos de juros de mora, nos termos do § 1º do art. 202 do RITCU;
c) esclarecer ao responsável, em obediência ao art. 12, § 2º, da Lei nº 8.443/1992, e ao art. 12, inciso VI, da Resolução TCU nº 170/2004, que o recolhimento tempestivo do débito somente sanará o processo caso seja reconhecida a sua boa-fé e não se constate outra irregularidade nas contas; 
d) esclarecer ao responsável, em obediência ao art. 12, § 3º, da Lei nº 8.443/1992, e ao art. 12, inciso VII, da Resolução TCU nº 170/2004, que o não atendimento à citação ou à audiência implicará revelia, para todos os efeitos, dando-se prosseguimento ao processo.
notificar o Sr. José Alexandrino Primo sobre o Despacho que consta da peça 86, enviando-lhe cópia da referida peça, informando-o, ainda, que a Dívida 2, constante da citação de que tratou o OFÍCIO 8369/2020-TCU/Seproc, passa a ser em solidariedade com o Sr. Onildo Câmara Filho (CPF XXX.087.744-XX) . (grifos do original) 
Em cumprimento ao pronunciamento da unidade técnica em 19/06/2020 (peça 88) , foi efetuada a notificação do responsável José Alexandrino Primo e a citação do responsável Onildo Câmara Filho, nos moldes adiante:
a) José Alexandrino Primo - promovida a notificação de despacho do responsável na pessoa do seu procurador, Antônio Jucélio Amâncio Queiroga, conforme delineado adiante:
	Comunicação: Ofício 31547/2020 - Seproc (peça 91) 
Data da Expedição: 01/07/2020
Data da Ciência: não houve (Número inexistente) (peça 93) 
Observação: Ofício enviado para o endereço profissional do representante legal, conforme expresso no instrumento de procuração apresentado pelo responsável (peça 82) .

	Comunicação: Ofício 49788/2020 - Seproc (peça 95) 
Data da Expedição: 30/09/2020
Data da Ciência: 07/10/2020 (peça 96) 
Observação: Ofício enviado para o endereço do responsável, conforme pesquisa na base de dados nos sistemas corporativos do TCU, custodiada pelo TCU (peça 94) 
Fim do prazo para a defesa: 22/10/2020

b) Onildo Câmara Filho - promovida a notificação de citação do responsável, conforme delineado a seguir:
	Comunicação: Ofício 30718/2020 - Seproc (peça 90) 
Data da Expedição: 29/06/2020
Data da Ciência: 01/07/2020 (peça 92) 
Observação: Ofício enviado para o endereço do responsável, conforme pesquisa na base de dados no sistema da Receita Federal, custodiada pelo TCU (peça 89) 
Fim do prazo para a defesa: 14/07/2020

Conforme Despachos de Conclusão das Comunicações Processuais (peças 97-98) , as providências inerentes às comunicações processuais foram concluídas.
Transcorrido o prazo regimental, o responsável José Alexandrino Primo não apresentou nova manifestação, bem assim o responsável Onildo Câmara Filho permaneceu silente.
EXAME TÉCNICO
O exame técnico ora proposto compreende a análise da defesa apresentada, bem como das revelias configuradas, tomando como base as irregularidades atribuídas aos responsáveis, no âmbito das instruções precedentes, em cotejo com os elementos comprobatórios constantes dos autos e os argumentos que possam ser aproveitados em favor dos responsáveis em manifestações colhidas na fase interna desta Tomada de Contas Especial, acaso existentes.
Da análise da defesa apresentada por José Alexandrino Primo (peça 83) 
A análise a ser realizada nesta fase processual restringe-se ao mérito, uma vez que os pedidos de ordem processual formulados pela defesa à peça 83 foram objeto de pronunciamento da Relatora por meio do despacho lançado à peça 86.
Com efeito, em sede preliminar, o responsável formulou pedido para que o Tribunal determinasse à Funasa a realização das diligências necessárias para comprovação dos fatos alegados, suspendesse o prazo do presente procedimento até o retorno da normalidade administrativa, alterada em virtude da Covid-19, e devolvesse o prazo para apresentação de novos documentos.
A Relatora, como visto, indeferiu o pedido de realização de diligências por este Tribunal com o objetivo de comprovar suas alegações e de suspensão do processo. Por outro lado, concedeu-lhe novo prazo de 30 dias a fim de que complementasse sua defesa e juntasse os documentos que entendesse pertinentes para fundamentá-la.
A despeito do novo prazo concedido, o responsável não carreou aos autos novos elementos.
No que toca ao mérito, importa repetir que o responsável alegou, em síntese, que executou o ajuste em conformidade com o plano de trabalho durante sua gestão 2005-2008 e que os serviços correspondentes foram paralisados na gestão do seu sucessor, o prefeito Onildo Câmara Filho, a despeito da existência de recursos na conta vinculada para a conclusão das obras. Além disso, o responsável alegou que, quando do seu retorno ao cargo (gestão 2013-2016) , realizou obras às próprias expensas para alcançar os objetivos avençados, com a perfuração de poço artesiano, interligação com a caixa d'água e realização de consertos no sistema de abastecimento.
Inicialmente, vale relembrar que o responsável foi citado para se manifestar sobre o prejuízo provocado pela execução de apenas 16,62% do objeto, sem alcance de etapa útil, o que motivou a proposta de débito pelo valor das despesas incorridas (R$ 70.924,82) , e pela realização de despesas por sua gestão em montante incompatível com os serviços executados, o que motivou a proposta de débito pelo valor correspondente à diferença entre os pagamentos realizados em favor da empresa Gima-Construções e Incorporações Ltda. (R$ 70.924,82) e os serviços executados (R$ 30.336,29) .
Em relação a este segundo aspecto, a defesa não traz elementos hábeis a afastar a incongruência apontada. Com efeito, as informações disponíveis dão conta de que as obras tiveram início em 01/11/2006 (peça 48, p. 1, item 2) e de que o responsável realizou despesas em 12/12/2006 e 25/01/2007 (peça 73, item 18) , em montante equivalente a 47% do total previsto para a execução do ajuste (R$ 70.924,82 / R$ 150.000,00) . 
Os dados apresentados são conclusivos no sentido de que a gestão do responsável não só realizou despesas indevidas, como também não foi capaz de reverter tal situação, mesmo dispondo de dois anos (desde a realização das despesas) para adotar medidas que tornassem a execução física compatível com a execução financeira.
Diante dessas considerações, a irregularidade deve ser mantida, dando ensejo à condenação do responsável pela diferença apontada.
Do mesmo modo, deve ser mantida a responsabilidade do prefeito José Alexandrino Primo em relação à ausência de alcance de etapa útil. A esse respeito convém pontuar que a alegação de que a paralisação dos serviços ocorreu na gestão subsequente não tem o condão de afastar a responsabilidade do administrador pela execução irregular do ajuste. Com efeito, para que a sua responsabilidade fosse afastada neste caso, seria imprescindível demonstrar a regularidade da execução do ajuste durante o seu mandato. Bem se sabe que, pela inversão do ônus da prova que caracteriza os processos de contas, caberia ao gestor fazer prova nesse sentido. Em não o fazendo, subsiste a presunção de que a inércia verificada no curso da sua gestão concorreu para o resultado danoso, caracterizado pela imprestabilidade da parcela executada. 
Por seu turno, a alegação de que realizou serviços extras com o fito de dar utilidade ao objeto avençado não atende a este objetivo, e sequer pode ser utilizada para atenuar sua conduta, uma vez que totalmente desguarnecida de subsídio probatório. 
Neste ponto, não parece excessivo repisar a observação proferida pela Relatora do feito em seu despacho (peça 86) , no sentido de que 'a jurisprudência apregoa que não compete ao TCU determinar, a pedido de responsável, a realização de diligências para a obtenção de provas, por constituir obrigação da parte fornecer os elementos que entender necessários para a sua defesa, como, por exemplo, a juntada dos resultados de perícias feitas por particulares ou em processos judiciais.'
Vale ressaltar que a negativa do pedido formulado não subtraiu do responsável a possibilidade de apresentar novos elementos, tampouco se deu em desprezo ao louvável esforço por ele empreendido para reverter o quadro de abandono encontrado quando do seu retorno ao Executivo local na gestão 2013-2016, até mesmo com a utilização de recursos próprios, como por ele informado. 
Especificamente em relação a esta circunstância, todavia, por ele apontada como causa do 'desfazimento de seus bens pessoais' e em virtude da qual ele teria 'amargado sérios prejuízos na complementação da obra' (peça 83, p. 2) , é importante que fique registrado que o prejuízo por ele suportado, exclusivamente de ordem pessoal, em nada se equipara ao incomensurável prejuízo suportado pela coletividade que lhe confiou a investidura no cargo, ao ser privada por anos a fio do acesso ao mais básico dos serviços, em face da inércia da sua gestão em concluir as ações de execução do sistema de abastecimento de água de que cuidava o Convênio 2120/05, cujas obras iniciaram em 01/11/2006 (peça 48, p. 1, item 2) e cujo prazo de execução era de apenas 12 meses (peça 7, p. 14) .
Em vista dessas considerações, entende-se que a defesa apresentada pelo responsável não elidiu as irregularidades que motivaram a sua citação nos autos, em vista do que as suas alegações de defesa devem ser rejeitadas.
Uma vez analisada a defesa apresentada, passa-se à análise das revelias configuradas nos autos.
Da validade das notificações
	Preliminarmente, cumpre tecer breves considerações sobre a forma como são realizadas as comunicações processuais no TCU. A esse respeito, destacam-se o art. 179, do Regimento Interno do TCU (Resolução 155, de 4/12/2002) e o art. 4º, inciso III, § 1º, da Resolução TCU 170, de 30 de junho de 2004, in verbis:
Art. 179. A citação, a audiência ou a notificação, bem como a comunicação de diligência, farse-ão:
I - mediante ciência da parte, efetivada por servidor designado, por meio eletrônico, fac-símile, telegrama ou qualquer outra forma, desde que fique confirmada inequivocamente a entrega da comunicação ao destinatário;
II - mediante carta registrada, com aviso de recebimento que comprove a entrega no endereço do destinatário;
III - por edital publicado no Diário Oficial da União, quando o seu destinatário não for localizado
 (...) Art. 3º As comunicações serão dirigidas ao responsável, ou ao interessado, ou ao dirigente de órgão ou entidade, ou ao representante legal ou ao procurador constituído nos autos, com poderes expressos no mandato para esse fim, por meio de:
I - correio eletrônico, fac-símile ou telegrama;
II - servidor designado;
III - carta registrada, com aviso de recebimento;
IV - edital publicado no Diário Oficial da União, quando o seu destinatário não for localizado, nas hipóteses em que seja necessário o exercício de defesa.
Art. 4º. Consideram-se entregues as comunicações:
I - efetivadas conforme disposto nos incisos I e II do artigo anterior, mediante confirmação da ciência do destinatário;
II - realizadas na forma prevista no inciso III do artigo anterior, com o retorno do aviso de recebimento, entregue comprovadamente no endereço do destinatário;
III - na data de publicação do edital no Diário Oficial da União, quando realizadas na forma prevista no inciso IV do artigo anterior.
§ 1º O endereço do destinatário deverá ser previamente confirmado mediante consulta aos sistemas disponíveis ao Tribunal ou a outros meios de informação, a qual deverá ser juntada ao respectivo processo.
	Bem se vê, portanto, que a validade da citação via postal não depende de que o aviso de recebimento seja assinado pelo próprio destinatário da comunicação, o que dispensa, no caso em tela, a entrega do AR em 'mãos próprias'. A exigência da norma é no sentido de o Tribunal verificar se a correspondência foi entregue no endereço correto, residindo aqui a necessidade de certeza inequívoca. 
	Não é outra a orientação da jurisprudência do TCU, conforme se verifica dos julgados a seguir transcritos:
São válidas as comunicações processuais entregues, mediante carta registrada, no endereço correto do responsável, não havendo necessidade de que o recebimento seja feito por ele próprio (Acórdão 3648/2013-TCU-Segunda Câmara, Relator Min. José Jorge) ;
É prescindível a entrega pessoal das comunicações pelo TCU, razão pela qual não há necessidade de que o aviso de recebimento seja assinado pelo próprio destinatário. Entregandose a correspondência no endereço correto do destinatário, presume-se o recebimento da citação. (Acórdão 1019/2008-TCU-Plenário, Relator Min. Benjamin Zymler) ;
As comunicações do TCU, inclusive as citações, deverão ser realizadas mediante Aviso de Recebimento - AR, via Empresa Brasileira de Correios e Telégrafos, bastando para sua validade que se demonstre que a correspondência foi entregue no endereço correto. (Acórdão 1526/2007-TCU-Plenário, Relator Min. Aroldo Cedraz) .
A validade do critério de comunicação processual do TCU foi referendada pelo Supremo Tribunal Federal, nos termos do julgamento do MS-AgR 25.816/DF, por meio do qual se afirmou a desnecessidade da ciência pessoal do interessado, entendendo-se suficiente a comprovação da entrega do 'AR' no endereço do destinatário:
Ementa: agravo regimental. Mandado de segurança. Desnecessidade de intimação pessoal das decisões do tribunal de contas da união. art. 179 do regimento interno do TCU. Intimação do ato impugnado por carta registrada, iniciado o prazo do art. 18 da lei nº 1.533/51 da data constante do aviso de recebimento. Decadência reconhecida. Agravo improvido.
O envio de carta registrada com aviso de recebimento está expressamente enumerado entre os meios de comunicação de que dispõe o Tribunal de Contas da União para proceder às suas intimações.
O inciso II do art. 179 do Regimento Interno do TCU é claro ao exigir apenas a comprovação da entrega no endereço do destinatário, bastando o aviso de recebimento simples. 
Da revelia dos responsáveis Gima-Construções e Incorporações Ltda. e Onildo Câmara Filho
No caso vertente, a citação de cada um dos responsáveis (Gima-Construções e Incorporações Ltda. e Onildo Câmara Filho) se deu em endereços provenientes de pesquisas de endereços realizadas pelo TCU na base de dados da Receita Federal custodiada pelo TCU (peças 77 e 89) , sendo que a entrega dos ofícios citatórios nesses endereços restou comprovada (peças 81 e 92) , restando desnecessárias, portanto, a adoção de outras medidas pelo Tribunal, visto que o recebimento das notificações nos endereços oficiais torna válida as medidas processuais adotadas por esta Corte de Contas.
Superada a análise acerca da validade das notificações, transcorrido o prazo regimental fixado e mantendo-se inertes os aludidos responsáveis, impõe-se que sejam considerados revéis, dando-se prosseguimento ao processo, com fulcro no art. 12, § 3º, da Lei 8.443, de 16 de julho de 1992.
Nos processos do TCU, a revelia não leva à presunção de que seriam verdadeiras todas as imputações levantadas contra os responsáveis, diferentemente do que ocorre no processo civil, em que a revelia do réu opera a presunção da verdade dos fatos narrados pelo autor (Acórdão 1009/2018-TCU-Plenário, Relator Min. Bruno Dantas; 2369/2013 - TCU - Plenário, Relator Min. Benjamin Zymler e 2449/2013 - TCU - Plenário, Relator Min. Benjamin Zymler) . Dessa forma, a avaliação da responsabilidade do agente não pode prescindir da prova existente no processo ou para ele carreada. 
No caso da empresa, sua citação se deu pelo recebimento de pagamentos no valor de R$ 70.924,82, quando o total executado alcançou o montante de apenas R$ 30.336,29. Assim, ao não apresentar sua defesa, a empresa deixou de produzir prova da regularidade dos recursos recebidos no âmbito do Convênio 2120/05. 
De seu lado, o responsável foi citado em decorrência dos indícios que apontavam existir nexo de causalidade entre o dano ao erário e a sua conduta omissiva em dar seguimento à execução do ajuste, diante da notícia de que havia recursos disponíveis na conta vinculada durante o seu mandato (2009-2012) sem que fossem adotadas providências para a continuidade da execução da obra do convênio e também a de que a vigência do ajuste (13/07/2011) e o prazo final para a prestação de contas (11/09/2011) encerraram-se durante esse período.
Assim sendo, ao não se manifestar, o responsável deixou de produzir prova da regular aplicação dos recursos sob sua responsabilidade, em afronta às normas que impõem aos gestores públicos a obrigação legal de, sempre que demandados pelos órgãos de controle, apresentar os documentos que demonstrem a correta utilização das verbas públicas, a exemplo do contido no art. 93 do Decreto-Lei 200/1967: 'Quem quer que utilize dinheiros públicos terá de justificar seu bom e regular emprego na conformidade das leis, regulamentos e normas emanadas das autoridades administrativas competentes.' 
Mesmo as alegações de defesa não sendo apresentadas, considerando o princípio da verdade real que rege esta Corte, procurou-se buscar, em manifestações dos responsáveis na fase interna desta Tomada de Contas Especial, se havia algum argumento que pudesse ser aproveitado a seu favor. 
	No entanto, os responsáveis não se manifestaram na fase interna (peça 66, p. 2, item 9.1) , não havendo, assim, nenhum argumento que possa vir a ser analisado e posteriormente servir para afastar as irregularidades apontadas.
Em se tratando de processo em que a parte interessada não se manifestou acerca das irregularidades imputadas, não há elementos para que se possa efetivamente aferir e reconhecer a ocorrência de boa-fé na conduta dos responsáveis, podendo este Tribunal, desde logo, proferir o julgamento de mérito pela irregularidade das contas, conforme os termos dos §§ 2º e 6º do art. 202 do Regimento Interno do TCU. (Acórdão 2064/2011-TCU-Primeira Câmara (relator Min. Ubiratan Aguiar) , 6.182/2011-TCU-1ª Câmara (relator Min. Weber de Oliveira) , 4.072/2010-TCU-1ª Câmara (Relator Min. Valmir Campelo) , 1.189/2009-TCU-1ª Câmara (Relator Min. Marcos Bemquerer) , 731/2008-TCU-Plenário (Relator Min. Aroldo Cedraz) .
Dessa forma, os responsáveis Gima-Construções e Incorporações Ltda. e José Alexandrino Primo devem ser considerados revéis, nos termos do art. 12, § 3º, da Lei 8.443/1992, devendo as contas serem julgadas irregulares, condenando-os solidariamente ao débito apurado.
Prescrição da Pretensão Punitiva
	Vale ressaltar que a pretensão punitiva do TCU, conforme Acórdão 1441/2016-TCU-Plenário, Relator Min. Benjamin Zymler, que uniformizou a jurisprudência acerca dessa questão, subordina-se ao prazo geral de prescrição indicado no art. 205 do Código Civil, que é de dez anos, contado da data de ocorrência da irregularidade sancionada, nos termos do art. 189 do Código Civil, sendo este prazo interrompido pelo ato que ordenar a citação, a audiência ou a oitiva dos responsáveis.
No caso em exame, verifica-se que ocorreu a prescrição em relação aos responsáveis José Alexandrino Primo e Gima-Construções e Incorporações Ltda., diante do transcurso superior a 10 anos entre a irregularidade sancionada, que no caso do prefeito ocorreu em 31/12/2008, último dia do seu mandato, e no caso da empresa ocorreu em 25/01/2007, data do último pagamento, e o ato de ordenação da citação, ocorrido em 09/03/2020 (peça 20) .
Por outro lado, verifica-se que não ocorreu a prescrição em relação ao responsável Onildo Câmara Filho, uma vez que no seu caso a irregularidade sancionada ocorreu em 19/09/2011, data limite para a apresentação da prestação de contas do ajuste, e o ato de ordenação da citação ocorreu em 19/06/2020 (peça 88) .
CONCLUSÃO
	Em face da análise promovida na seção 'Exame Técnico', verifica-se que os responsáveis Gima-Construções e Incorporações Ltda., José Alexandrino Primo e Onildo Câmara Filho não lograram comprovar a boa e regular aplicação dos recursos, instados a se manifestar, apenas o prefeito José Alexandrino Primo apresentou defesa, os demais optaram pelo silêncio, configurando a revelia, nos termos do § 3º, do art. 12, da Lei 8.443/1992. Ademais, inexistem nos autos elementos que demonstrem a boa-fé dos responsáveis ou a ocorrência de outras excludentes de culpabilidade.
Verifica-se também que houve a prescrição da pretensão punitiva em relação aos responsáveis Gima-Construções e Incorporações Ltda. e José Alexandrino Primo, não tendo ocorrido a prescrição em relação ao responsável Onildo Câmara Filho, conforme análise já realizada.
	Tendo em vista que não constam dos autos elementos que permitam reconhecer a boa-fé dos responsáveis, sugere-se que as suas contas sejam julgadas irregulares, nos termos do art. 202, § 6º, do Regimento Interno do TCU, com a imputação do débito atualizado monetariamente e acrescido de juros de mora, nos termos do art. 202, § 1º do Regimento Interno do TCU, descontado o valor eventualmente recolhido.
Por fim, como não houve elementos que pudessem modificar o entendimento acerca das irregularidades em apuração, mantém-se a matriz de responsabilização presente na peça 87.
PROPOSTA DE ENCAMINHAMENTO
Diante do exposto, submetemos os autos à consideração superior, propondo ao Tribunal:
considerar revéis os responsáveis Gima-Construções e Incorporações Ltda. (CNPJ: 07.354.610/0001-32) e Onildo Câmara Filho (CPF XXX.087.744-XX) , para todos os efeitos, dando-se prosseguimento ao processo, com fulcro no art. 12, § 3º, da Lei 8.443/1992; 
rejeitar as alegações de defesa apresentadas pelo responsável José Alexandrino Pires;
julgar irregulares, nos termos dos arts. 1º, inciso I, 16, inciso III, alíneas 'b' e 'c', da Lei 8.443/1992, c/c os arts. 16, § 2º, alínea 'b', 19 e 23, inciso III, da mesma Lei, as contas dos responsáveis Gima-Construções e Incorporações Ltda. (CNPJ: 07.354.610/0001-32) , José Alexandrino Primo (CPF: XXX.422.604-XX) e Onildo Câmara Filho (CPF XXX.087.744-XX) , condenando-os solidariamente ao pagamento das importâncias a seguir especificadas, atualizadas monetariamente e acrescidas dos juros de mora, calculadas a partir das datas discriminadas até a data da efetiva quitação do débito, fixando-lhes o prazo de quinze dias, para que comprovem, perante o Tribunal, o recolhimento das referidas quantias aos cofres da Fundação Nacional de Saúde, nos termos do art. 23, inciso III, alínea 'a', da citada lei, c/c o art. 214, inciso III, alínea 'a', do Regimento Interno do TCU.  
	c.1) responsáveis solidários: Gima-Construções e Incorporações Ltda. (CNPJ: 07.354.610/0001-32) e José Alexandrino Primo (CPF: XXX.422.604-XX) :
	Data de Ocorrência
	Valor Histórico (R$) 

	25/01/2007
	40.588,53

Valor atualizado do débito (com juros) em 15/03/2021: R$ 141.071,94. 
	
	c.2) responsáveis solidários: José Alexandrino Primo (CPF: XXX.422.604-XX) e Onildo Câmara Filho (CPF XXX.087.744-XX) :
	Data de Ocorrência
	Valor Histórico (R$) 

	12/12/2006
	12.255,07

	14/12/2006
	189,80

	24/01/2007
	208,78

	25/01/2007
	17.682,64

Valor atualizado do débito (com juros) em 15/03/2021: R$ 105.914,73.
aplicar ao responsável Onildo Câmara Filho (CPF XXX.087.744-XX) a multa prevista no art. 57 da Lei 8.443/1992 c/c o art. 267 do Regimento Interno do TCU, fixando-lhe o prazo de quinze dias, a contar da notificação, para que comprove, perante o Tribunal (art. 214, III, alínea 'a', do Regimento Interno do TCU) , o recolhimento da dívida aos cofres do Tesouro Nacional, atualizada monetariamente desde a data do acórdão que vier a ser proferido por este Tribunal até a data do efetivo recolhimento, se paga após o vencimento, na forma da legislação em vigor;
	autorizar, desde logo, a cobrança judicial das dívidas, caso não atendidas as notificações, na forma do disposto no art. 28, inciso II, da Lei 8.443/1992;
autorizar também, desde logo, se requerido, com fundamento no art. 26, da Lei 8.443, de 1992, c/c o art. 217, §§ 1º e 2º do Regimento Interno do TCU, o parcelamento da (s) dívida (s) em até 36 parcelas, incidindo, sobre cada parcela, corrigida monetariamente, os correspondentes acréscimos legais, fixando-lhe o prazo de quinze dias, a contar do recebimento da notificação, para comprovar, perante o Tribunal, o recolhimento da primeira parcela, e de trinta dias, a contar da parcela anterior, para comprovar os recolhimentos das demais parcelas, devendo incidir, sobre cada valor mensal, atualizado monetariamente, os juros de mora devidos, no caso do débito, na forma prevista na legislação em vigor, alertando os responsáveis de que a falta de comprovação do recolhimento de qualquer parcela importará o vencimento antecipado do saldo devedor, nos termos do § 2º do art. 217 do Regimento Interno deste Tribunal; 
enviar cópia do Acórdão a ser prolatado à Procuradoria da República no Estado da Paraíba, nos termos do § 3º do art. 16 da Lei 8.443/1992, c/c o § 7º do art. 209 do Regimento Interno do TCU, para adoção das medidas cabíveis;
enviar cópia do Acórdão que vier a ser proferido à Fundação Nacional de Saúde e aos responsáveis, para ciência;
informar à Procuradoria da República no Estado da Paraíba, à Fundação Nacional de Saúde e aos responsáveis que a presente deliberação, acompanhada do Relatório e do Voto que a fundamenta, está disponível para a consulta no endereço www.tcu.gov.br/acordaos, além de esclarecer que, caso requerido, o TCU poderá fornecer sem custos as correspondentes cópias, de forma impressa; e
informar à Procuradoria da República no Estado da Paraíba que, nos termos do parágrafo único do art. 62 da Resolução TCU 259/2014, os procuradores e membros do Ministério Público credenciados nesta Corte podem acessar os presentes autos de forma eletrônica e automática, ressalvados apenas os casos de eventuais peças classificadas como sigilosas, as quais requerem solicitação formal."
	2. O representante do Ministério Público junto ao TCU assim se manifestou (peça 104) :
"Em face dos elementos constantes dos autos, este representante do Ministério Público de Contas da União manifesta-se discorde do encaminhamento oferecido pela unidade técnica, em pareceres uniformes (peças 101 a 103) , pois entende  (i)  que o prefeito sucessor, Onildo Câmara Filho, não deve ser responsabilizado solidariamente pelo débito identificado nos autos, e  (ii)  que se encontra prescrita as pretensões ressarcitória e punitiva do Tribunal de Contas da União (TCU) em relação ao prefeito antecessor, José Alexandrino Primo, e à empresa contratada, Gima-Construções e Incorporações Ltda., conforme passa a discorrer.
- I -
2.	No despacho à peça 86, a relatora determinou a citação solidária do prefeito sucessor, diante da: i) afirmativa de que os recursos foram mantidos na conta bancária específica durante o período do seu mandato (2009/2012) sem que fossem adotadas providências para a continuidade da execução da obra objeto do convênio; e ii) verificação de que a vigência do convênio (13/7/2011) e o prazo para a prestação de contas (11/9/2011) encerram-se durante esse período.
3.	É certo que quando Onildo Câmara Filho assumiu a gestão da prefeitura, no ano de 2009, havia saldo na conta específica do convênio de R$ 75.349,86, que foi por ele devolvido aos cofres federais (peças 27 e 31, p. 1) . É certo também que os prazos da vigência do convênio (13/7/2011) e da apresentação das contas (11/9/2011) se findaram em sua gestão.
4.	No entanto, entende-se que tais circunstâncias não são suficientes para se concluir que o prefeito sucessor foi omisso ao 'deixar de dar continuidade à obra objeto do Convênio 2120/05, quando havia recursos disponíveis e prazo de vigência em andamento' (peça 87, p. 5) , em face dos seguintes motivos.
5.	Primeiro, deve-se esclarecer que a paralisação da obra se deu ainda na gestão do prefeito antecessor, José Alexandrino Primo, que realizou o último pagamento à empresa contratada em 25/1/2007 (peça 30. p. 3) . Assim, a obra ficou paralisada na gestão do aludido prefeito, que se findou em 31/12/2008, por aproximadamente dois anos.
6.	Segundo, tendo em vista que a obra estava paralisada há quase dois anos, sofrendo, portanto, depreciação por intempéries, não se sabe em que condições o prefeito sucessor recebeu a pequena parcela executada do objeto. Pode ser que já não fosse possível o aproveitamento da parte executada da obra ou que fosse necessário dispensar montante razoável de recursos para realizar a manutenção do que fora executado ou, ainda, que a empresa contratada já não mais quisesse executar a obra pelos preços contratados.
7.	Cumpre ressaltar que, no relatório de visita técnica (peça 48) , realizada em 13/12/2011, a Fundação Nacional de Saúde (Funasa) informou que 'a obra não gerou etapa útil, até o presente momento, encontrando-se em completo abandono'. Dessa afirmação, pode-se cogitar a impossibilidade do aproveitamento da parcela executada da obra.
8.	Terceiro, verifica-se que o prefeito antecessor realizou despesas na importância de R$ 70.924,82, enquanto que a Funasa atestou o valor de R$ 30.336,29 de execução física. Os gastos, portanto, foram incompatíveis com os serviços executados. Assim, pode-se concluir que o valor disponível ao prefeito sucessor não seria suficiente para terminar a etapa da obra que deveria ser executada com os R$ 120.000,00 de recursos federais transferidos até então.
9.	Por essas razões, entende-se não ser razoável exigir que o prefeito sucessor tivesse dado continuidade à execução do objeto conveniado, o qual já se encontrava paralisado há quase dois anos no momento em que assumiu a gestão.
10.	Por conseguinte, este representante do Ministério Público de Contas da União manifesta-se no sentido de afastar o débito da responsabilidade de Onildo Câmara Filho, com o consequente afastamento da multa prevista no artigo 57 da Lei 8.443/1992, e de excluir o referido responsável da presente relação processual.
- II -
11.	Em relação aos demais responsáveis, este representante do Ministério Público entende que se encontram prescritas as pretensões ressarcitória e punitiva do TCU, pelas seguintes razões.
12.	Ao julgar, em 17/4/2020[footnoteRef:2], o Recurso Extraordinário (RE) 636.886[footnoteRef:3], no qual se discutia o alcance da regra estabelecida no art. 37, § 5º, da Constituição Federal[footnoteRef:4], relativamente a pretensões de ressarcimento ao erário fundadas em decisões de Tribunal de Contas, o Supremo Tribunal Federal (STF) fixou, com repercussão geral, a tese de que 'É prescritível a pretensão de ressarcimento ao erário fundada em decisão de Tribunal de Contas', nos termos do voto do Ministro Alexandre de Moraes. [2:  Julgamento virtual finalizado nessa data.]  [3:  Desfecho do julgamento do RE 636.886, consoante descrição apresentada no site do STF: "O Tribunal, por unanimidade, apreciando o tema 899 da repercussão geral, negou provimento ao recurso extraordinário, mantendo-se a extinção do processo pelo reconhecimento da prescrição." (grifos nossos) .]  [4:  Constituição Federal:"Art. 37 omissis (...) § 5º A lei estabelecerá os prazos de prescrição para ilícitos praticados por qualquer agente, servidor ou não, que causem prejuízos ao erário, ressalvadas as respectivas ações de ressarcimento." (grifo nosso) ] 
Registre-se que, contra o julgamento do STF no RE 636.886, foram opostos embargos de declaração pela Advocacia-Geral da União (AGU) , em 14/8/2020, pendentes de apreciação pela Corte Suprema.
Não obstante o RE 636.886 ter sido julgado tendo como contexto a fase de execução de título executivo oriundo de decisão de Tribunal de Contas, é possível constatar, à vista do teor do voto do Ministro Alexandre de Moraes, ao qual aderiram os demais[footnoteRef:5], que a interpretação conferida pela Corte Suprema à matéria constitucional, quanto à inteligência do art. 37, § 5º, da Constituição Federal, é a da prescritibilidade, como regra, da pretensão de ressarcimento ao erário. [5:  Os Ministros Luís Roberto Barroso e Gilmar Mendes acompanharam o Ministro Alexandre de Moraes com ressalvas. ] 
Segundo constou do item 2 da ementa do acórdão, somente seriam imprescritíveis 'as ações de ressarcimento ao erário fundadas na prática de ato de improbidade administrativa doloso tipificado na Lei de Improbidade Administrativa - Lei 8.429/1992' (grifo nosso) , conforme tese anteriormente definida[footnoteRef:6]. [6:  "São imprescritíveis as ações de ressarcimento ao erário fundadas na prática de ato doloso tipificado na Lei de Improbidade Administrativa." (Tema 897 de repercussão geral) .] 
A conclusão afasta, em nosso sentir, a possibilidade de a Corte de Contas continuar a empregar, no exame de suas TCEs, a Súmula TCU 282, segundo a qual 'As ac¿o¿es de ressarcimento movidas pelo Estado contra os agentes causadores de danos ao era¿rio sa¿o [em quaisquer casos] imprescriti¿veis.', por veicular interpretação que não mais se coaduna com o entendimento do STF.
Ao mesmo tempo, exige que o TCU se debruce a respeito do prazo e regime prescricionais aplicáveis à pretensão ressarcitória exercida em sede de processo de contas, na medida em que sobre ela não disse a decisão do STF, inclusive por refugir à matéria de direito que lhe fora submetida na oportunidade.
Assim, não havendo, na Lei 8.443/1992 ou em qualquer outro diploma legal, disposição específica, incumbe à Corte de Contas apontar, em atenção ao postulado da segurança jurídica e à vista dos parâmetros legislativos existentes, o arcabouço normativo aplicável, de forma a orientar os trabalhos no âmbito do Tribunal e nortear seus jurisdicionados.
Isso já foi feito no que tange especificamente à pretensão sancionatória, no Acórdão 1441/2016-TCU-Plenário (relator: Ministro Benjamin Zymler; redator: Ministro Walton Alencar Rodrigues) , por ocasião da apreciação de incidente de uniformização de jurisprudência - ante a prevalência, àquele tempo, da tese da imprescritibilidade em qualquer hipótese da pretensão de ressarcimento ao erário. Ali se definiu a aplicação das regras gerais de prescrição, tratadas no Código Civil, aos processos de controle externo, inclusive quanto ao prazo decenal do art. 205 daquele diploma legal, aplicável quando inexistente prazo específico.
Mesmo que reparação e penalidade tenham naturezas distintas, este membro do Ministério Público entende pela aplicação do mesmo regime e prazo decenal à pretensão de ressarcimento, no controle externo, pelas mesmas razões empregadas pelo Tribunal em relação à pretensão sancionatória, em deferência à jurisprudência da Corte de Contas e, também, como forma de assegurar a uniformidade dos critérios de contagem do prazo prescricional.
Não se ignora a existência de alguma divergência quanto à aplicação, no âmbito do Direito Público, das normas gerais de prescrição do Código Civil, pela especial pertinência do diploma às relações jurídicas de Direito Privado. Porém, disposições do Código Civil têm, sim, teor de normas gerais de Direito, aplicáveis também ao Direito Público à falta de norma específica.
Cumpre esclarecer que a aplicação do regramento do Código Civil à prescrição no âmbito do TCU se faz por incidência direta, na condição de regra geral, o que dispensa o suprimento de lacuna legal, por meio de analogia. Nesse sentido, cabe transcrever excerto da manifestação do Ministro Walton Alencar Rodrigues, assente no voto revisor aprovado pelo Plenário do TCU quando da prolação do Acórdão 1.441/2016:
O silêncio da Lei 8.443/1992, acerca da prescrição da multa, não abre lacuna a ser colmatada por analogia, mas hipótese de incidência da regra geral de prescrição, contida na legislação civil codificada.
Haveria, portanto, quando menos, lei formal, dispondo sobre a prescrição do dever-poder sancionador do Tribunal. A expressa disposição legal impede o uso da analogia, porque o instituto somente tem lugar na hipótese de omissão da lei. Essa, aliás, a dicção do art. 4º da Lei de introdução às normas do direito brasileiro, que transcrevo:
'Art. 4º Quando a lei for omissa, o juiz decidirá o caso de acordo com a analogia, os costumes e os princípios gerais de direito.' (grifos meus) 
No caso em exame, não há lacuna a ser preenchida por analogia com o direito público ou civil, mas regra de incidência direta, assentada no art. 205 do Código Civil.
Por essas razões, afasto-me das conclusões trazidas pelo e. relator, no sentido de que o Tribunal haveria de subordinar seu poder-dever de impor sanções à prescrição quinquenal, por ser esse o prazo preponderante 'no microssistema do Direito Público'. 
Manifesto-me, pois, pela incidência da regra geral de prescrição assentada no Código Civil, aplicável a todos os casos em que a lei sobre ela não dispuser explicitamente.
 (grifos nossos e do original) 
A mesma linha de raciocínio ora defendida foi desenvolvida no parecer proferido pelo então Procurador-Geral do MP/TCU, Dr. Paulo Soares Bugarin, no âmbito do TC Processo 030.926/2015-7, conforme demonstra o trecho seguinte:
12. Sobre o uso do Código Civil para extrair a norma jurídica aplicável à prescrição da pretensão punitiva afeta às relações de Direito Público, entendo que, sem embargo de reconhecer os contornos próprios de cada disciplina, não se pode delimitar de forma estanque as esferas entre Direito Civil e Direito Administrativo, Direito Público e Direito Privado. Nesse sentindo, para alguns doutrinadores, a crescente constitucionalização do Direito Civil (expoente do Direito Privado) e do Direito Administrativo (expoente do Direito Público) contribui para a dificuldade, em qualificadas dimensões, na contraposição pura e simples entre Direito Público e Privado. 
13. Com efeito, nem tudo que está dentro do Código Civil é propriamente, ou exclusivamente, matéria de Direito Civil. Não se pode olvidar que o CC/2002 também dispõe de matérias consideradas de cunho administrativo, tais como: conceituação de pessoa jurídica de direito público (arts. 40 e 41) ; responsabilidade civil de pessoa jurídica de direito público (art. 43) ; fundações (art. 62 e seguintes) ; bens públicos (art. 98 e seguintes) ; desapropriação (art. 1.275, inciso V, considerada como causa de perda da propriedade imóvel) ; as restrições ao uso anormal da propriedade (art. 1.277 e seguintes) ; a passagem forçada (art. 1.285) ; a imposição de passagem de cabos e tubulações (art. 1.286) ; a regulação das águas e questão dos aquedutos (art. 1288 e seguintes) ; a limitação entre prédios (art. 1.297) e o direito de construir (art. 1299 e seguintes) .
14. Da mesma forma, diversos institutos do Direito Civil são corriqueiramente utilizados pelo Tribunal, inclusive em sua atuação sancionadora, a exemplo da solidariedade passiva (arts. 275 a 285 do CC/2002) e da desconstituição da personalidade jurídica de empresas (art. 50 do CC/2002) .
15. Desta forma, data vênia, não se mostra despropositado ou inadequado utilizar a disciplina do Código Civil para se estabelecer prazo prescricional aplicável ao TCU.
 (peça 3, p. 3, do TC Processo 030.926/2015-7 - grifos nossos e do original) 
Tendo em vista a adoção do Código Civil como marco legal a nortear a tese ora defendida, cabe verificar qual seria o marco temporal a ser adotado pelo Tribunal como início da contagem do prazo prescricional para o exercício da pretensão de ressarcimento.
O Código Civil, em seu art. 189, estabelece que 'violado o direito, nasce para o titular a pretensão, a qual se extingue, pela prescrição, nos prazos a que aludem os arts. 205 e 206'. Para a atividade de controle externo, o momento de violação do direito pode ser associado à data da ocorrência da irregularidade, ou seja, da prática de algum ilícito que acarrete dano aos cofres públicos. Esse seria, portanto, o marco inicial para o exercício da pretensão condenatória do TCU, pelo qual se dá a 'apuração dos fatos, identificação dos responsáveis e quantificação do dano', ex vi do disposto no art. 8º da Lei 8.443/1992.
Há que se reconhecer, contudo, a suspensão do curso do prazo prescricional sempre que momentaneamente obstado o prosseguimento no exercício da pretensão por razão unicamente imputável ao responsável, a exemplo da submissão extemporânea de elementos adicionais. Uma vez obstada, temporariamente, a pretensão, não deve ter curso a prescrição, por necessária simetria, na medida em que a última constitui, justamente, o prazo legal de exercício da primeira.
O referido entendimento é extraído do item 9.1.5 do Acórdão 1441/2016-TCU-Plenário:
9.1. deixar assente que:
 (...) 
9.1.5. haverá a suspensão da prescrição toda vez que o responsável apresentar elementos adicionais de defesa, ou mesmo quando forem necessárias diligências causadas por conta de algum fato novo trazido pelos jurisdicionados, não suficientemente documentado nas manifestações processuais, sendo que a paralisação da contagem do prazo ocorrerá no período compreendido entre a juntada dos elementos adicionais de defesa ou da peça contendo o fato novo e a análise dos referidos elementos ou da resposta da diligência, nos termos do art. 160, §2º, do Regimento Interno;
 (grifo nosso) 
Raciocínio semelhante se aplica às hipóteses em que o exercício da pretensão de ressarcimento restar intencionalmente obstaculizado em virtude de conduta fraudulenta dos responsáveis, dissimuladora da irregularidade ensejadora do dano ao erário, com fins a lhes assegurar a impunidade e a retenção de eventuais vantagens ilícitas. Nesses casos, admitir o curso da prescrição desde a ocorrência da irregularidade lhes permitiria beneficiarem-se da própria conduta fraudulenta, da própria torpeza, de forma incompatível com a boa-fé objetiva.
Ainda que a lei seja omissa quanto a tal hipótese impeditiva da prescrição, ela decorre da própria lógica da prescrição e do ditame da boa-fé objetiva que, como princípio geral de direito, presta-se à colmatação de lacunas, nos termos do art. 4º da Lei de Introdução às Normas do Direito Brasileiro (LINDB) .
Orientações semelhantes são identificadas na jurisprudência do STJ:
 (...) 5. Outro relevante e grave aspecto a ser destacado é a intenção deliberada do Sr. Hélio Viana Freitas em obstar a realização de sua citação, como atestado pelo meirinho, em 9.7.2009. Ao argumentar a existência de prescrição, quando se escondeu intencionalmente e só compareceu aos autos em virtude da realização de penhora on-line nas suas contas correntes, denota propósito de 'beneficiar-se com a própria torpeza'. Tal conduta não encontra amparo jurídico e não pode ser chancelada pelo Poder Judiciário. Precedentes: AgInt nos EDcl no AREsp 1.013.829/RJ, Rel. Min. Marco Aurélio Bellizze, Terceira Turma, DJe 14.8.2018; REsp 1.740.260/RS, Rel. Min. Ricardo Villas Bôas Cuevas, Terceira Turma, DJe 29.6.2018; AgRg no REsp 1.398.155/RN, Rel. Min. Benedito Gonçalves, Primeira Turma, DJe 28.9.2015; REsp 1.366.694/MG, Rel. Min. Mauro Campbell Marques, Segunda Turma, DJe 17.4.2013.
 (...) 
 (REsp 1770249/RJ, Rel. Ministro HERMAN BENJAMIN, SEGUNDA TURMA, julgado em 8/11/2018, DJe 19/11/2018) (grifos nossos) 
ADMINISTRATIVO. CONTRATO. INADIMPLÊNCIA. ANTECIPAÇÃO DO VENCIMENTO. PRAZO DE PRESCRIÇÃO. MANUTENÇÃO DO TERMO INICIAL.
1. Trata-se de ação monitória referente ao contrato de abertura de crédito para financiamento estudantil em que a origem afastou a prescrição reconhecida pelo juízo de primeiro grau.
2. Esta Corte pacificou seu entendimento no sentido de que, mesmo diante do vencimento antecipado da dívida, subsiste inalterado o termo inicial do prazo de prescrição - no caso, o dia do vencimento da última parcela, 10.2.2008. Precedentes.
3. Note-se, ainda, que a ninguém é admitido valer-se da própria torpeza. Ora, entender em favor da antecipação do prazo em questão beneficiaria o próprio devedor que criou o óbice para o recebimento do crédito.
4. Recurso especial não provido.
 (REsp 1247168/RS, Rel. Ministro MAURO CAMPBELL MARQUES, SEGUNDA TURMA, julgado em 17/5/2011, DJe 30/5/2011) (grifos nossos) 
A circunstância impeditiva da prescrição de que aqui se cogita guarda coerência, ainda, com a teoria da actio nata, em sua feição subjetiva, sob a qual não há se falar em inércia daquele a quem caberia exercer a ação sem que ele detenha condições de saber do próprio ato irregular. Segundo a teoria, é a partir da efetiva ciência da violação da ordem jurídica que exsurge a pretensão e, por corolário, a fluência do prazo para o seu regular exercício, haja vista que, repise-se, não se tem por razoável exigir do titular da pretensão o seu devido exercício antes mesmo de que tenha ciência sobre o fato irregular ou seus efeitos (no caso, o dano ao erário) . Nessa linha é o seguinte julgado do STJ:
PROCESSUAL CIVIL E ADMINISTRATIVO. RECURSO ESPECIAL. APREENSÃO DE VEÍCULO REVERTIDA JUDICIALMENTE. DANOS EMERGENTES. PRESCRIÇÃO. TERMO INICIAL. PRINCÍPIO DA ACTIO NATA. (...) 
1. O curso do prazo prescricional do direito de reclamar inicia-se somente quando o titular do direito subjetivo violado passa a conhecer o fato e a extensão de suas consequências, conforme o princípio da actio nata. (...) .
 (...) 
 (REsp 1257387/RS, Rel. Ministra ELIANA CALMON, SEGUNDA TURMA, julgado em 5/9/2013, DJe 17/9/2013 - grifos nossos) 
Registre-se que a adoção da teoria da actio nata, em sua subjetiva acepção, é medida que, para além de juridicamente razoável - vez que permite à prescrição operar, de fato, como instrumental garantidor da ordem e segurança jurídicas, em vez de favorecer unicamente ao interesse privado do agente dissimulador - desvela-se imprescindível aos casos em que se apuram danos decorrentes de ilícitos de maior complexidade, que, pela própria natureza de que se revestem, não têm percepção prontamente evidenciadas e, portanto, são impassíveis de ciência imediata pelos órgãos de controle da gestão pública.
Não estamos a olvidar que, ao se considerar como termo inicial da prescrição o momento em que o detentor da legítima pretensão obtém (ou poderia obter) a inequívoca ciência do ato irregular, poderá haver situações em que o início do prazo prescricional remanesça suspenso por prazo demasiadamente longo, o que poderia culminar em indesejável prejuízo ao devido processo legal. Para situações tais, caberia ao Tribunal avaliar, como já faz atual e rotineiramente, se o desproporcional lapso desde a prática da irregularidade ensejadora de dano tem o condão de prejudicar o contraditório e a ampla defesa, a exemplo do que preconiza o inciso II do art. 6º da Instrução Normativa TCU 71/2012[footnoteRef:7]. [7:  "Art. 6º Salvo determinação em contrário do Tribunal de Contas da União, fica dispensada a instauração da tomada de contas especial, nas seguintes hipóteses: (...) II - houver transcorrido prazo superior a dez anos entre a data provável de ocorrência do dano e a primeira notificação dos responsáveis pela autoridade administrativa competente;"] 
Ressalvamos, ainda, a hipótese em que, a despeito do decurso do prazo prescricional, verificam-se indicativos de ato doloso de improbidade administrativa tipificado na Lei 8.429/1992 como causa de dano ao erário, o que, em tese, revestiria a pretensão ressarcitória de imprescritibilidade. Ainda que não caiba ao TCU a capitulação formal da conduta sob tal categoria jurídica, não há impedimento a que o Tribunal prossiga no desempenho de sua atividade fiscalizatória, se assim justificarem a materialidade e a relevância do fato, valendo-se de sua expertise na apuração do dano de modo a, inclusive, subsidiar eventual atuação em juízo do Ministério Público comum ou da própria pessoa jurídica de direito público lesada - conforme legitimidade que lhes atribui o art. 17 da Lei 8.429/1992 -, com fins à persecução do ressarcimento ao erário.
Em vista dos parâmetros acima apontados, verifica-se a ocorrência da prescrição da pretensão ressarcitória no presente caso concreto em relação ao prefeito antecessor, José Alexandrino Primo, e à empresa contratada, Gima-Contruções e Incorporações Ltda. Considerando que, em relação ao gestor municipal antecessor, a irregularidade ocorreu em 31/12/2008, último dia do seu mandato, e no tocante à empresa, ocorreu em 25/1/2007, data do último pagamento, houve o transcurso de mais de dez anos desde o advento das pretensões sancionatória e ressarcitória até o marco interruptivo da prescrição, qual seja, a emissão do ato ordenatório da citação, que se deu em 9/3/2020 (peça 75) .
***
Caso não venha a ser acolhida a contagem do prazo prescricional com fundamento na tese decenal anteriormente defendida, propomos, subsidiariamente, a aplicação, por analogia, da Lei 9.873/1999, a qual estabelece prazo quinquenal e regime específico de prescrição para o exercício de ação punitiva pela Administração Pública Federal direta e indireta e dá outras providências.
Ainda que o controle externo não se confunda com o exercício sancionatório do poder de polícia - de cuja prescrição a lei trata -, nada impede a adoção da referida norma, com fins à integração normativa - se considerada a existência de lacuna legislativa - por ser a que apresenta, no âmbito específico do regime jurídico de Direito Público, maior aderência às especificidades do controle externo, no que tange à sua face persecutória e ao seu caráter não judicial.
A adoção da Lei 9.873/1999 tem como vantagem a convergência com precedentes do STJ que tratam da matéria da prescrição no controle externo, a exemplo dos indicados a seguir:
EMENTA: ADMINISTRATIVO. PREFEITO. PROCEDIMENTO ADMINISTRATIVO. TCU. RESSARCIMENTO AO ERÁRIO. AÇÃO ANULATÓRIA. PRESCRIÇÃO QUINQUENAL. PRECEDENTE DA SEGUNDA TURMA: RESP N. 1.480.350/RS. PRECEDENTE DA PRIMEIRA TURMA: RESP N. 1.129.206/PR.
I - Ação originária visando à anulação do procedimento administrativo instaurado no TCU contra o autor que, enquanto Prefeito do Município de Pedra/PE, teria superfaturado obras de construção de escolas municipais, culminando na condenação ao ressarcimento de parte da quantia recebida em virtude do Convênio n.5.328/96, e multa.
II - Prescrição quinquenal reconhecida, considerando que a vigência do referido Convênio data de 1997, e a Tomada de Contas foi instaurada pelo TCU somente em 2005.
III - Os autos não versam sobre ação de ressarcimento para o fim de se estabelecer sobre a imprescritibilidade nos termos constitucionais respectivos. 
IV - 'Em virtude da lacuna legislativa, pois não há previsão legal de prazo para a atuação do Tribunal de Contas da União, deve ser-lhe aplicado o prazo quinquenal, por analogia aos arts. 1º do Decreto 20.910/32 e 1º da Lei 9.873/99' (REsp n. 1.480.350/RS, Rel. Ministro Benedito Gonçalves, primeira turma, julgado em 5/4/2016, DJe 12/4/2016) .
V - Precedente análogo da Primeira Turma, sob o enfoque da Lei n.9.874/99.
VI- Recurso especial improvido.
 (REsp 1464480/PE, Rel. Ministro FRANCISCO FALCÃO, SEGUNDA TURMA, julgado em 13/6/2017, DJe 23/6/2017 - grifos nossos) 
EMENTA: PROCESSUAL CIVIL E ADMINISTRATIVO. RECURSO ESPECIAL. TRIBUNAL DE CONTAS DA UNIÃO. PROCESSO DE TOMADA DE CONTAS ESPECIAL. VIOLAÇÃO A INSTRUÇÃO NORMATIVA. EXAME INCABÍVEL EM SEDE DE APELO ESPECIAL. ARTS. 31 E 57 DA LEI 8.443/92, 471 DO CPC, 884 DO CC, 26, VI, E 27, § 1º, DA LEI 9.784/99. AUSÊNCIA DE PREQUESTIONAMENTO. SÚMULA 211/STJ. TESE DE PRESCRIÇÃO ADMINISTRATIVA. AUSÊNCIA OU FALHA NA PRESTAÇÃO DE CONTAS. IMPUTAÇÃO DO DÉBITO E APLICAÇÃO DE SANÇÃO. NÃO CONFIGURAÇÃO DE HIPÓTESE DE IMPRESCRITIBILIDADE. LACUNA LEGISLATIVA. NECESSIDADE DE INTEGRAÇÃO POR ANALOGIA. APLICAÇÃO DO PRAZO QUINQUENAL. DECURSO. OCORRÊNCIA.
 (...) 
7. Em virtude da lacuna legislativa, pois não há previsão legal de prazo para a atuação do Tribunal de Contas da União, deve ser-lhe aplicado o prazo quinquenal, por analogia aos arts. 1º do Decreto 20.910/32 e 1º da Lei 9.873/99. Em hipótese similar à presente, porquanto ausente prazo decadencial específico no que concerne ao exercício do poder de polícia pela Administração, antes do advento da Lei 9.873/99, a Primeira Seção desta Corte, no julgamento do REsp 1.105.442/RJ (Rel Min. Hamilton Carvalhido, Primeira Seção, DJe 22/2/2011) , sob o rito do art. 543-C do CPC, assentou ser ele de 5 anos, valendo-se da aplicação analógica do art. 1º do Decreto 20.910/32.
8. Recurso especial parcialmente conhecido e, nessa extensão, provido para julgar procedente o pedido inicial, desconstituindo a decisão do Tribunal de Contas da União no processo de tomada de contas especial do Convênio 5013/96, ressalvando-se a via judicial para o pleito de eventual ressarcimento.
 (REsp 1480350/RS, Rel. Ministro BENEDITO GONÇALVES, PRIMEIRA TURMA, julgado em 5/4/2016, DJe 12/4/2016 - grifos nossos) 
Cabe destacar que a Corte Suprema, em decisões monocráticas de caráter liminar, também já indicou a aplicação da Lei 9.873/1999, para fins de contagem do prazo prescricional, aos processos de controle externo, a saber:
EMENTA: DECISÃO MANDADO DE SEGURANÇA - TRIBUNAL DE CONTAS DA UNIÃO - TOMADA DE CONTAS ESPECIAL - PRESCRIÇÃO - LIMINAR DEFERIDA. 
1. (...) Coesa Engenharia Ltda. insurge-se contra a deliberação nº 1.110/2017, por meio da qual o Tribunal de Contas da União, no processo de tomada de contas especial nº Processo 016.851/2003-9, condenou-a, juntamente com prefeito e gestores do Departamento Nacional de Obras contra as Secas - DNOCS, ao pagamento de multa e ressarcimento de débito (...) . Consoante narra, o alegado pagamento a maior teria ocorrido em 13 de outubro de 1992, havendo sido as contas dos gestores inicialmente julgadas regulares pelo Órgão de fiscalização. Relata a posterior reabertura desses processos, apreciados em conjunto com a tomada de contas especial impugnada, instaurada em 2003 e da qual foi inicialmente intimada para defender-se em 2006. (...) Evocando precedentes, afirma a incidência da Lei nº 9.873/1999, a estabelecer prazo para exercício de ação punitiva pela Administração Pública federal. (...) O Tribunal de Contas da União, em informações, aponta a inviabilidade de o Judiciário adentrar o mérito da decisão administrativa. (...) Refere-se a trechos de pronunciamentos formalizados no processo impugnado, segundo os quais: no tocante à aplicação de multa, a Lei nº 8.443/1992, a reger a atividade do Tribunal, não prevê regra de prescrição e, mesmo se aplicado o prazo decenal versado no artigo 205 do Código Civil, a citação dos gestores teria interrompido a fluência; a pretensão de reparação civil do Estado é imprescritível. O processo está concluso para apreciação da medida acauteladora. 
2. Surgem com relevância maior as causas de pedir atinentes ao devido processo legal e à segurança jurídica. O sobrepreço imputado pelo Órgão de controle teria ocorrido em 1992, sobrevindo apenas em 2006 a notificação da impetrante para responder ao processo administrativo que levou à determinação de ressarcimento ao erário e aplicação de multa (...) . Decorridos treze anos entre o fato supostamente lesivo e a intimação do particular, o Estado não poderia mais buscar o ressarcimento ou a punição, seja na via administrativa, seja na judicial. (...) O que ocorre, tradicionalmente, no Direito? O quinquênio a reger a prescrição (...) . Verifico-o quanto à ação a ser ajuizada pela Fazenda, assim como por aquele prejudicado por ato do Estado - Decreto nº 20.910/1932. Mais ainda: esse é o lapso aplicável, por força da Lei nº 4.717/1965, à ação popular e à ação de improbidade, nos termos do artigo 23, inciso I, da Lei nº 8.429/1992. É observável, também, considerado o poder-dever de autotutela administrativa - artigo 54 da Lei nº 9.784/1999. Por fim, atentem para a integral incidência, quanto à atuação sancionatória do Tribunal de Contas da União, da Lei nº 9.873/1999, conforme decidido pela Primeira Turma no mandado de segurança nº 32.201, relator o ministro Luís Roberto Barroso. Em suma, descabe admitir que o Poder Público, na seara patrimonial, cruze os braços, permanecendo com poder exercitável a qualquer momento. A evocação da segurança jurídica, como garantia da cidadania diante de guinadas estatais, confere relevância à passagem do tempo. Por isso há, no cenário, a prescrição, a alcançar a pretensão, a ação, e a decadência, que apanha e fulmina o próprio direito. Nesse contexto, deve o Tribunal de Contas da União observar o lapso de cinco anos para proceder à notificação daquele que busca responsabilizar por dano ao erário. 
3. Defiro a liminar, suspendendo, relativamente à impetrante, os efeitos da condenação imposta pelo Órgão impetrado por meio da deliberação nº 1.110/2017 (...) .
 (...) 
 (Mandado de Segurança [MS] 35294[footnoteRef:8], Relator: Min. MARCO AURÉLIO, julgado em 6/3/2018, publicado em PROCESSO ELETRÔNICO DJe-044 DIVULG 7/3/2018 PUBLIC 8/3/2018 - grifos nossos)  [8:  No mesmo sentido, ver: MS 35971 TP, Relator: Min. MARCO AURÉLIO, julgado em 14/2/2019, publicado em PROCESSO ELETRÔNICO DJe-032 DIVULG 15/2/2019 PUBLIC 18/2/2019; e MS 36054 MC, Relator: Min. RICARDO LEWANDOWSKI, julgado em 19/12/2018, publicado em PROCESSO ELETRÔNICO DJe-019 DIVULG 31/1/2019 PUBLIC 1/2/2019.] 
Não se pode deixar de mencionar, também, que, na apreciação do RE 636.886, o Ministro Gilmar Mendes destacou que a 'prescritibilidade é a regra' e defendeu o emprego supletivo da Lei 9.873/1999, ante a ausência de lei específica, no âmbito dos processos de contas.
A contagem do prazo quinquenal da referida lei teria início, de acordo com o entendimento do Ministro Gilmar Mendes, por ocasião da apresentação da prestação de contas, quando fosse o caso, ou, em caso de omissão, 'apenas [...] com o início da tomada de contas especial pelo controle interno ou externo'; a complementação da prestação de contas caracterizaria uma das causas interruptivas; e as providências da fase interna serviriam como período de suspensão da prescrição.
No seguinte excerto de seu voto, o Ministro Gilmar Mendes resumiu os principais aspectos de sua compreensão sobre o emprego do prazo quinquenal:
Por oportuno, registro a incidência de prazos diferenciados a depender da fase fiscalizatória em que se encontre o fato que cause prejuízo ao erário.
Primeiro, há prazo decadencial (prescricional punitivo, nos termos da lei) quinquenal entre a data da prestação de contas e o início da fase preliminar de tomada de contas especial (citação ou notificação do interessado ou responsável pela prestação de contas na fase preliminar de tomada de contas pelos órgãos internos ou externos) , com a observância de causas de interrupção (retificação da prestação de contas pelo responsável) e de suspensão (enquanto durar a fiscalização preliminar realizada pelo controle interno do Ente Público, diante da inexistência de inércia estatal na averiguação do fato) . Pela obviedade, em se tratando de ato de fiscalização prévia (controle externo preventivo) , sequer existe a inércia estatal a justificar o início de qualquer decurso de tempo.
Secundariamente, uma vez iniciada a tomada de contas pelo órgão de controle interno ou externo, de forma preliminar, em decorrência de ser causa interruptiva legal, reinicia-se novo prazo decadencial (prescricional punitivo) até a decisão condenatória recorrível pelo Tribunal de Contas.
Terceiro, a contar da decisão final do Tribunal de Contas, inicia-se prazo prescricional (próprio) para ajuizamento da correspondente ação de execução. (...) 
Ainda em favor da aplicação da Lei 9.873/1999, não poderíamos deixar de mencionar as abalizadas contribuições do então Procurador-Geral do Ministério Público de Contas da União, Dr. Lucas Rocha Furtado, no TC Processo 001.753/2002-3[footnoteRef:9], e da atual Procuradora-Geral, Dra Cristina Machado da Costa e Silva, no TC Processo 020.635/2004-9. [9:  Vide, também, manifestação do Dr. Lucas Rocha Furtado no TC Processo 018.404/2007-9 (peça 8 do conjunto de "documentos anteriores à conversão", distinta da peça 8 do conjunto de "peças" do processo eletrônico) .] 
Ressalta-se a completude do regime prescricional da Lei 9.873/1999, conforme ressaltado pela Procuradora-Geral do MP/TCU no mencionado parecer, dispondo a norma do marco inicial de contagem do prazo, na 'data da prática do ato [irregular]', e das respectivas causas interruptivas, enumeradas no seu artigo 2º:
Art. 2o Interrompe-se a prescrição da ação punitiva:
I - pela notificação ou citação do indiciado ou acusado, inclusive por meio de edital;
II - por qualquer ato inequívoco, que importe apuração do fato;
III - pela decisão condenatória recorrível.
IV - por qualquer ato inequívoco que importe em manifestação expressa de tentativa de solução conciliatória no âmbito interno da administração pública federal.
À exceção do inciso IV do art. 2º da Lei 9.873/1999, nota-se que as causas interruptivas indicadas nos incisos I a III constituem eventos sucessivos. Após efetuadas as apurações iniciais, com marco interruptivo demarcado por 'qualquer ato inequívoco, que importe apuração do fato' (inciso II) , e estando presentes as condições de procedibilidade, forçosamente deverá ser promovida 'a notificação ou citação do indiciado ou acusado' (inciso I) , visto constituir tal ato de comunicação pressuposto de oportunização do contraditório e, assim, condição de validade de eventual condenação, à luz do devido processo legal. Suceder-lhes-á, igualmente, 'a decisão condenatória recorrível' (inciso III) , se houver.
Assim, devem ser entendidas como causas sucessivas e não repetíveis de interrupção do prazo prescricional, à semelhança do que se observa no Direito Penal, onde, de igual modo, o legislador optou pelo estabelecimento de causas interruptivas sucessivas, a exemplo do recebimento da denúncia e da publicação da sentença ou acórdão condenatórios recorríveis (art. 117, incisos I e IV, do Código Penal) .
Na lição de Marcelo Madureira Prates[footnoteRef:10], com a qual este membro do Ministério Público se alinha: [10:  Prescrição Administrativa na Lei nº 9.873, de 23.11.1999: entre Simplicidade Normativa e Complexidade Interpretativa. Boletim de Direito Administrativo, São Paulo, n. 8, p. 898-910, ago. 2005.] 
 (...) no que toca aos atos que interrompem a prescrição administrativa, acreditamos que os atos interruptivos previstos no art. 2º [incisos I a III] da Lei nº 9.873/99 constituem sucessão cronológica de atos não-repetíveis nem substituíveis, o que implica que cada ato aí previsto somente possa ocorrer uma única vez e em momento determinado, já que, praticado o ato posterior, extingue-se a possibilidade de praticar o ato logicamente anterior. Essa visão coaduna-se com aquela e, mais ainda, dela decorre, de que o processo administrativo punitivo há de ser visto como uma sucessão cronológica de quatro fases fundamentais, quais sejam:
 (1) investigativa, destinada à apuração dos fatos suspeitos, é dizer, à coleta de elementos indiciários sobre a materialidade do fato e a autoria;
 (2) contraditória, a qual se inicia com a citação do suposto infrator, visando a lhe garantir contraditório e ampla defesa;
 (3) decisória, referente à decisão inicial recorrível; e
 (4) recursal, em que há a decisão final no plano administrativo.
 (p. 905 - grifos nossos e do original) 
Transpondo-se os eventos previstos nos incisos I a IV do art. 2º da Lei 9.873/1999 para o contexto do processo de contas, pode ser feito o seguinte cotejo:
	CAUSA INTERRUPTIVA PREVISTA NO ART. 2º DA LEI 9.873/1999
	PROVIDÊNCIA E CORRESPONDENTE MOMENTO DE CARACTERIZAÇÃO
	INSTÂNCIA RESPONSÁVEL
 (sem possibilidade de repetição do 'ato inequívoco' que já tenha sido praticado por outra instância) 

	II - por qualquer ato inequívoco, que importe apuração do fato;
	Data do ato administrativo praticado na fase investigativa ou do documento (relatório de fiscalização etc.) que caracterize o 'ato inequívoco', com a 'reunião de elementos mínimos de convicção para a caracterização de um ilícito (materialidade do fato e autoria) '[footnoteRef:11], acompanhado da determinação de providências para averiguar a ocorrência do dano e a identificação dos responsáveis. [11:  PRATES, Marcelo Madureira. Prescrição Administrativa na Lei nº 9.873, de 23.11.1999: entre Simplicidade Normativa e Complexidade Interpretativa. Boletim de Direito Administrativo, São Paulo, n. 8, p. 898-910, ago. 2005. p. 905.] 
	Órgão ou entidade responsável pelo repasse dos recursos[footnoteRef:12] [12:  Jurisprudência do STJ:"PROCESSUAL CIVIL E ADMINISTRATIVO. EXECUÇÃO FISCAL. INFRAÇÃO AMBIENTAL. MULTA. PRESCRIÇÃO ADMINISTRATIVA (DECADÊNCIA) . HIPÓTESE INTERRUPTIVA. CONSTATAÇÃO. (...) 4. (...) a incontroversa fiscalização deflagrada pelo IBAMA em 03/07/2010 constituiu ato interruptivo do prazo prescricional para a ação punitiva estatal (decadência) , a teor do art. 2º, II, da Lei n. 9.873/1999: 'Interrompe-se a prescrição da ação punitiva: (...) II - por qualquer ato inequívoco, que importe apuração do fato.'" (Agravo Interno [AgInt] no REsp 1735081/CE, Relator : Ministro GURGEL DE FARIA, PRIMEIRA TURMA, julgado em 3/12/2019, DJe 10/12/2019 - grifos nossos) ] 
Controle Interno
TCU
Outras instâncias de controle (autoridades policiais[footnoteRef:13], Ministério Público, entre outras)  [13:  Jurisprudência do STJ:"ADMINISTRATIVO. MANDADO DE SEGURANÇA. ATO DO MINISTRO DE ESTADO DO CONTROLE E DA TRANSPARÊNCIA. DECLARAÇÃO DE INIDONEIDADE PARA LICITAR OU CONTRATAR COM A ADMINISTRAÇÃO PÚBLICA. AUSÊNCIA DE QUALQUER ILEGALIDADE NO PROCESSO ADMINISTRATIVO. ORDEM DENEGADA. (...) 4. Preliminar de prescrição da pretensão punitiva afastada, porquanto houve a interrupção da prescrição da ação punitiva da administração com as conclusões do Inquérito Policial nº 095/2012-SR/DPF/PB. Incidência do inciso II, do artigo 2º, da Lei nº 9.873/99. (...) " (MS 21.591/DF, Relator: Ministro MAURO CAMPBELL MARQUES, PRIMEIRA SEÇÃO, julgado em 14/11/2018, DJe 26/3/2019 - grifos nossos) ] 

	IV - por qualquer ato inequívoco que importe em manifestação expressa de tentativa de solução conciliatória no âmbito interno da administração pública federal.
	Primeira possibilidade: data em que o responsável manifesta sua intenção, na fase interna da TCE, de 'recolher o valor principal integral atualizado monetariamente, sem a incidência de juros moratórios, nos termos do art. 12, § 2º, da Lei 8.443, de 16 de julho de 1992' (caput do art. 13-A da Instrução Normativa TCU 71/2012) ou a data em que o responsável providencia tal recolhimento e, em seguida, apenas comunica tal providência à Administração (sujeito à complementação de valores) .
	Órgão ou entidade responsável pelo repasse dos recursos

		Segunda possibilidade (desde que não implementada a primeira) : data em que o responsável manifesta, na fase externa da TCE, sua intenção de recolher o débito, ou recolhe o montante que entende devido e, em seguida, comunica tal providência ao TCU (sujeito à complementação de valores) .
	TCU

	I - pela notificação ou citação do indiciado ou acusado, inclusive por meio de edital;
	Data da ciência da citação pelos responsáveis ou de publicação do edital no DOU.
	TCU

	III - pela decisão condenatória recorrível.
	Data da prolação do acórdão condenatório (sujeito a recurso) .
	TCU

Quanto à hipótese do inciso I do art. 2º da Lei 9.873/1999, defendemos a sua caracterização, no âmbito do controle externo, apenas quando o responsável toma ciência da citação efetuada pelo TCU (ou quando é publicado o edital de citação no DOU) . Não se deve considerar, para tanto, as eventuais notificações anteriores encaminhadas ao responsável, mesmo que tenha havido sua respectiva ciência, por não constituírem atos essenciais e suficientes de comunicação.
Conforme assentado na jurisprudência do TCU, somente a citação realizada pelo Tribunal cumpre o efetivo papel de abertura do contraditório e da ampla defesa, de modo que somente sua falha ou ausência têm o condão de invalidar eventual juízo condenatório:
A ausência de notificação do responsável na fase interna do processo de tomada de contas especial não implica vício, porquanto a fase interna constitui procedimento inquisitório de coleta de provas, assemelhado ao inquérito policial, e a fase externa, que se inicia com a autuação do processo no TCU, é que garante o direito à ampla defesa e ao contraditório.
 (Acórdão 653/2017-TCU-Segunda Câmara - Relator: Ministro Augusto Nardes) 
Não há obrigatoriedade de oferecimento de contraditório na fase interna de tomada de contas especial, razão por que a ausência de notificação de responsável nessa fase não prejudica o andamento do processo no TCU. O direito à ampla defesa e ao contraditório deve ser garantido na fase externa. 
 (Acórdão 1514/2007-TCU-Segunda Câmara - Relator: Ministro Ubiratan Aguiar) 
Advertimos, por último, que, a despeito da impertinência da única causa suspensiva expressamente prevista na Lei 9.873/1999 (art. 3º, inciso I) , a opção pela aplicação do referido marco legislativo não impede que sejam admitidas outras hipóteses suspensivas, ou mesmo impeditivas, como as mencionadas anteriormente, pelas razões já expostas neste parecer.
***
Por fim, consignamos que os dois caminhos aqui apresentados bem se prestam aos mesmos desideratos, quais sejam, evitar a perpetuação de situações individuais de incerteza jurídica e, indiretamente, garantir um contraditório minimamente tempestivo, essencial à ampla defesa, em termos substantivos - já que essa acaba, de algum modo, fragilizada diante de longo lapso temporal entre o seu exercício e os fatos de que trata -, sem significar obstáculo leonino à relevantíssima busca pelo ressarcimento do erário, dada a complexidade burocrática que envolve. Estão em linha, ainda, com a tese prevalecente no STF, da prescritibilidade da pretensão de ressarcimento ao erário como regra.
Nesse sentido, servem de desfecho à presente discussão as ponderações do Ministro Benjamin Zymler, apresentadas na parte inicial do voto que fundamentou o Acórdão 1314/2013-TCU-Plenário[footnoteRef:14]: [14:  Não obstante afirmar a razoabilidade de se utilizar a prescrição decenal do Código Civil ou a prescrição quinquenal prevista em diversas normas de direito público, o Ministro Benjamin Zymler optou pela segunda vertente, ao se pronunciar no voto condutor do Acórdão 1314/2013-TCU-Plenário:"23. Sendo assim, fazendo uso de tal crite¿rio de integrac¿a¿o, entendo que o prazo prescricional para que o TCU aplique aos responsa¿veis as sanc¿o¿es previstas em lei deve mesmo ser o de cinco anos, conforme previsto em diversas normas de direito pu¿blico, a exemplo do art. 23, inciso II, da Lei 8.429/1992, do art. 142, inciso I da Lei 8.112/1990, do art. 1º do Decreto 20.910/1932, do art. 174 do Co¿digo Tributa¿rio Nacional, do art. 1º da Lei 9.873/1999 e art. 1º da Lei 6.838/1980 e do art. 46 da Lei 12.529/2011." (grifos nossos) .] 
13. De ini¿cio, anoto que nenhuma das posic¿o¿es defendidas - prescric¿a¿o quinquenal por analogia a diversas normas de Direito Pu¿blico e prescric¿a¿o decenal com base no Co¿digo Civil - refoge aos padro¿es da razoabilidade. A questa¿o e¿ controversa, mormente pela falta de disposic¿a¿o legal especi¿fica a regular o instituto da prescric¿a¿o nos processos de controle externo. (grifo nosso) 
Em vista da especial relevância da matéria, com repercussão sobre um número bastante significativo de processos, urge definição plenária da Corte de Contas, considerando o disposto no art. 16, inciso V, do Regimento Interno/TCU, a respeito não só da incorporação da tese da prescrição da pretensão de ressarcimento ao erário, mas, também, no que tange ao regime a que se submete a prescrição no controle externo, observados os parâmetros legislativos existentes.
Não obstante a urgência para definição do tema, este membro do Ministério Público de Contas da União considera prudente que o TCU, em virtude da pendência de embargos de declaração opostos pela AGU - no qual houve, inclusive, pedido de modulação de efeitos -, aguarde a definição da Corte Suprema sobre a questão da pretensão de ressarcimento ao erário.
Mesmo sem a garantia de que a futura decisão nos aclaratórios abrangerá a prescrição na fase de conhecimento (no processo de controle externo, in casu) , por extrapolar os limites do caso concreto objeto do RE 636.886[footnoteRef:15] (atinente à fase de execução de título executivo extrajudicial oriundo de decisão de Tribunal de Contas) , a sugestão adiante consignada é a de que o julgamento da presente TCE seja sobrestado até que o STF aprecie os mencionados embargos de declaração. Evita-se, assim, que decisões da Corte de Contas venham a ser impugnadas perante o Poder Judiciário, movimentando desnecessariamente a máquina pública. [15:  Excerto dos embargos de declaração opostos pela AGU contra o julgamento proferido pelo STF no RE 636.886:"Recorda-se que o caso concreto em análise trata da propositura, pela União, de execução de título executivo extrajudicial, fundado em acórdão do Tribunal de Contas. Essa delimitação da questão em debate se faz importante tendo em vista que o precedente firmado no presente julgamento deve servir como parâmetro, sob a sistemática da repercussão geral, para o julgamento de outros casos relativos tão-somente à execução dos títulos executivos extrajudiciais decorrentes dos acórdãos do TCU.Ampliar esse entendimento, a fim de que a tese fixada abranja também as fases anteriores à constituição do título executivo extrajudicial, implicaria extrapolar indevidamente os limites objetivos do RE nº 636.886, além de contribuir para o incremento do número de processos ajuizados, sobrecarregando ainda mais o Poder Judiciário." (p. 9-10 - grifo do original) ] 
E, uma vez proferida a decisão do STF, e conhecidos seus termos, este membro do Ministério Público de Contas da União sugere - ressalvada a possibilidade de uma definição jurisprudencial anterior - seja a matéria atinente à prescrição da pretensão ressarcitória submetida à apreciação do Plenário da Corte de Contas, com vistas a que se fixe entendimento sobre a questão de direito, a teor do art. 16, inciso V, do Regimento Interno/TCU, retomando-se, em seguida, o julgamento destas contas especiais.
- III -
Diante do exposto, este representante do Ministério Público de Contas da União, em discordância com a proposta formulada pela unidade técnica (peças 101-103) , manifesta-se pela adoção das seguintes providências:
i)  sobrestar o julgamento desta TCE, nos termos do art. 47 da Resolução TCU 259/2014, diante da pendência da apreciação, pelo Supremo Tribunal Federal (STF) , dos embargos de declaração opostos pela Advocacia-Geral da União (AGU) contra a decisão proferida em 17/4/2020 no julgamento do Recurso Extraordinário (RE) 636.886; e
ii)  uma vez proferida a decisão do STF, e conhecidos seus termos, encaminhar este processo ao Plenário, com vistas a que se fixe entendimento sobre a questão de direito relacionada à prescrição da pretensão de ressarcimento ao erário - se já não houver feito -, com fundamento no art. 16, inciso V, do Regimento Interno/TCU, retomando-se, em seguida, o julgamento desta TCE.
Caso o relator não acolha a proposta supra, este membro do Parquet sugere:
	a) afastar o débito da responsabilidade de Onildo Câmara Filho, com o consequente afastamento da multa prevista no artigo 57 da Lei 8.443/1992, excluindo o referido responsável da presente relação processual;
	b)  julgar irregulares as contas José Alexandrino Primo e da empresa Gima-Construções e Incorporações Ltda., porém, deixando de condená-los à reparação do dano (e ao pagamento de multa a ele proporcional) , eis que ocorrida a prescrição das pretensões indenizatória e punitiva do TCU."
	É o relatório.

Antônio Jucelino Amâncio Queiroga (OAB/PB 126037-A/PB), representando José Alexandrino Primo

Procurador Rodrigo Medeiros de Lima

TOMADA DE CONTAS ESPECIAL. FUNASA. CONVÊNIO. OBRA DE SISTEMA DE ABASTECIMENTO DE ÁGUA. EXECUÇÃO PARCIAL DO OBJETO. INUTILIDADE DA PARCELA EXECUTADA. PAGAMENTO POR SERVIÇOS NÃO EXECUTADOS. CONTAS IRREGULARES. DÉBITO. PRESCRIÇÃO DA PRETENSÃO PUNITIVA.

TOMADA DE CONTAS ESPECIAL (TCE)

Secretaria de Controle Externo de Tomada de Contas Especial (SecexTCE)

Esta tomada de contas especial - TCE foi instaurada pela Fundação Nacional de Saúde - Funasa em desfavor, originalmente, de José Alexandrino Primo, ex-prefeito de Araçagi/PB (gestão 2005/2008) , e Gima-Construções e Incorporações Ltda., em decorrência da não comprovação da regular aplicação dos recursos federais repassados por meio de convênio para o referido município executar sistema de abastecimento de água.
	2. O ajuste vigorou de 19/12/2005 a 13/7/2011, com prazo para prestação de contas final fixado em 11/9/2011. Os repasses federais ocorreram em 6/11/2006 e 18/1/2007 e totalizaram R$ 120.000,00.
	3. Em 13/12/2011, a Funasa realizou inspeção in loco e atestou a execução apenas parcial do reservatório elevado e não execução de itens afetos a adutora, captação, rede de distribuição e ligações domiciliares. A execução física foi, então, calculada em 16,62% do objeto do convênio, porém sem etapa útil. Verificou-se, ainda, que o convenente efetuou pagamentos no montante de R$ 70.924,82, sendo que o valor correspondente ao percentual executado seria de R$ 30.336,29 (peça 48) 
	4. Em junho de 2014, ao reassumir o cargo de prefeito (gestão 2013/2016) , José Alexandrino Primo apresentou a prestação de contas final e restituiu à Funasa o saldo remanescente na conta vinculada ao ajuste, incluindo montante em aplicação financeira.
	5. Na fase interna da TCE, a Funasa concluiu que o prejuízo importaria no valor total executado (R$ 70.924,82) e imputou a correspondente responsabilidade a José Alexandrino Primo, na condição de gestor dos recursos, sendo R$ 48.745,21 em solidariedade com Gima Construções e Incorporações Ltda. 
	6. No âmbito do Tribunal, além dos mencionados responsáveis, por determinação da então Relatora (peça 86) , foi também realizada a citação de Onildo Câmara Filho, prefeito de Araçagi/PB entre 2009 e 2012, em razão de omissão na continuidade das obras do convênio durante o seu mandato, o que teria contribuído para o dano apurado na TCE.
	7. Devidamente citados, apenas José Alexandrino Primo apresentou alegações de defesa, em que, em síntese, aduz que: i) o ajuste foi executado conforme o plano de trabalho durante o seu primeiro mandato; ii) as obras foram paralisadas na gestão do seu sucessor; iii)  havia recursos suficientes na conta para a conclusão das obras por seu sucessor; iv) procurou dar prosseguimento às obras quando reassumiu o cargo (2013/2016) , porém a empresa contratada havia abandonado a obra; v) devolveu o saldo remanescente e apresentou a prestação de contas final do ajuste; vi)  custeou com recursos próprios a perfuração de poço artesiano e a sua interligação com a caixa d'água existente; e vii)  solicitou à Funasa, sem êxito, vistoria in loco após as aludidas intervenções.
	8. Em sua última manifestação, a Secretaria de Controle Externo de Tomada de Contas Especial - SecexTCE propôs rejeitar as alegações de defesa de José Alexandrino Primo, julgar irregulares as suas contas e as de Onildo Câmara Filho e Gima Construções e Incorporações Ltda. e condená-los, em solidariedade na forma reproduzida no relatório que precede este voto, ao pagamento do débito quantificado. Foi proposta, ainda, a aplicação de multa apenas a Onildo Câmara Filho, em razão da prescrição da pretensão punitiva ocorrida em relação aos demais responsáveis.
	9. O Ministério Público junto ao Tribunal - MPTCU divergiu da SecexTCE em relação à responsabilização de Onildo Câmara Filho. Além disso, a partir do teor do Recurso Extraordinário - RE 636.886 apreciado pelo Supremo Tribunal Federal - STF, foi proposto o sobrestamento destes autos até a apreciação, pelo STF, dos embargos de declaração apostos em face do referido RE. Alternativamente, o MPTU sugeriu o julgar irregulares as contas de José Alexandrino Primo e Gima Construções e Incorporações Ltda., porém, não os condenar ao pagamento do débito, em razão da alegada prescrição das pretensões indenizatórias e punitivas do TCU.
	10. Feito esse resumo dos autos, passo a decidir.
	11. As obras do convênio em análise tiveram início em 1/11/2006 (peça 48, p. 1, item 2) e as despesas correspondentes, no valor total de R$ 70.924,82, foram efetivadas em 12/12/2006 e 25/1/2007 (peça 73, item 18) , dois anos antes do fim da gestão de José Alexandrino Primo. O relatório de vistoria in loco da Funasa é conclusivo quanto ao percentual de execução física das obras de 16,62% e ao valor equivalente - R$ 30.336,29 (peça 48) , além da inutilidade das obras realizadas.
	12. Portanto, resta caracterizado o recebimento irregular, por parte de Gima Construções e Incorporações Ltda., de R$ 40.558,53 em decorrência de serviços não prestados, devendo, portanto, ser condenada ao pagamento da referida quantia e ter suas contas julgadas irregulares.
	13. José Alexandrino Primo, por sua vez, na qualidade de gestor responsável pelos recursos federais descentralizados, concorreu para a realização do referido pagamento indevido à empresa contratada, devendo, assim, ser condenado solidariamente ao pagamento do dano correspondente. Ademais, o ex-prefeito deixou de adotar medidas que viabilizassem, ainda durante a sua gestão, a continuidade das obras e a compatibilização das execuções física e financeira do ajuste, o que daria utilidade aos recursos federais despendidos. Portanto, deve também ser condenado ao pagamento do dano relativo às obras consideradas inservíveis (R$ 30.336,29) . 
	14. Nesse sentido, estou de acordo com as análises e conclusões efetuadas pela SecexTCE quanto à responsabilização do referido ex-prefeito e da empresa contratada, incorporando-as às minhas razões de decidir.
	15. Em relação a Onildo Câmara Filho, alinho-me à manifestação do MPTCU para afastar sua responsabilização quanto ao dano apurado nesta TCE, excluindo-o da presente relação processual. 
	16. Conforme demonstrado pelo MPTCU, a paralisação da obra se deu ainda na gestão de José Alexandrino Primo, o qual realizou o último pagamento à empresa contratada em 25/1/2007, dois anos antes do fim de seu mandato. Não há elementos nos autos acerca das condições em que se encontravam as obras quando Onildo Câmara Filho assumiu a prefeitura. Além disso, ante o pagamento indevido à construtora por serviços não realizados e do fim da vigência do respectivo contrato (peça 47) , não há clareza quanto aà suficiência do saldo remanescente para que fosse dado andamento ao objeto conveniado. Dessa forma, considero que essas circunstâncias fáticas afastam o liame de causalidade entre a presunção de omissão de Onildo Câmara Filho e o dano quantificado.
	17. Por fim, faço sintética consideração sobre a posição do MPTCU quanto à incidência da prescrição da pretensão de ressarcimento ao erário, ao considerar a decisão proferida pelo STF no RE 636.886.
	18. Sobre o tema, na linha das recentes e unanimes deliberações do Tribunal, inclino-me a manter, até o trânsito em julgado do referido RE, a interpretação adotada pelo Supremo Tribunal Federal, em 2008, no Mandado de Segurança - MS 26.210, oportunidade em que foi estipulada a tese da imprescritibilidade das ações de ressarcimento ao erário, e na Súmula TCU 282, cujo conteúdo é no mesmo sentido. A razão para isso é a necessidade de serem aclarados pelo STF relevantes aspectos, tais como, entre outros: (i) a aplicação prospectiva ou não do novo entendimento, (ii) o marco legal a ser empregado para discussão da matéria e o prazo prescricional a ser considerado, (iii) o termo inicial para contagem do prazo a ser adotado e (iv) a existência ou não de marcos interruptivos ou suspensivos e de prescrição intercorrente.
	Em face do exposto, voto por que este Tribunal adote a proposta de acórdão que ora submeto a apreciação da 1ª Câmara.
TCU, Sala das Sessões, em 15 de junho de 2021.
JORGE OLIVEIRA 
Relator